---
title: "226305 Forschungsbericht"
author: "Lukas Hannig, Leonie Kupferschmidt, Jana Prochazka, Antonia Zwicker"
date: "Wintersemester 2021"
output:
  pdf_document:
    toc: yes
    toc_depth: '4'
    number_sections: yes
  word_document:
    toc: yes
    toc_depth: '4'
    number_sections: yes
    df_print: paged
  html_document:
    df_print: paged
    toc: yes
    toc_depth: 4
    number_sections: yes
subtitle: Das Netzwerk der Afd BaWü
editor_options: 
  markdown: 
    wrap: 72
fig_width: 14
fig_height: 10
---

```{r setup, include=FALSE}
knitr::opts_chunk$set(echo = TRUE)
```

# Einleitung

In diesem Forschungsprojekt werden die Bundestagsabgeordneten der AfD,
die Abgeordneten der AfD Landtagsfraktion 2021 Baden-Württemberg und der
Vorstand der Jungen Alternative Baden-Württemberg auf ihre Beziehungen
zu rechten Organisationen und Vereinigungen untersucht. Hierbei
interessierte uns besonders, ob sich Cluster um bestimmte Organisationen
und Vereinigungen bilden. Für das Netzwerk recherchierten wir die
Akteure, die mit unseren ausgewählten Organisationen und Vereinigungen
in Verbindung stehen. Zusätzlich vermerkten wir in den Nodes, ob der
jeweilige Akteur schon einmal ein öffentliches rechtes Statement abgab,
ob dieser Akteur an einer rechten Demo teilnahm und ob er/sie ein:e
Unterzeichner:in der Erfurter Resolution oder des Stuttgarter Aufrufs
ist.

## Forschungsfrage

Im Projekt geht es hauptsächlich um die Frage: „Wie stark sind die
baden-württembergischen AfDler:innen mit rechtsextremen Organisationen
vernetzt?" Zusätzlich kommt die Folgefrage „Gibt es dabei besonders
wichtige Akteure?" auf.

## Forschungsdesign

Das Forschungsdesign lehnt sich an das Rechercheprojekt der Taz zum
rechten Netzwerk der AfD und die Recherchen der Zeit Online zum
rechtsextremen Netzwerk der Beschäftigten der AfD Abgeordneten im
Bundestag an.

## Arbeitshypothesen

Für das Forschungsprojekt wird von den folgenden Arbeitshypothesen
ausgegangen. Aktivitäts-Foki: Dies ist ein Ort des sozialen Austauschs,
an welchem es zu sozialen Verbindungen kommt. Dort entstehen Beziehungen
zwischen Personen mit einem ähnlichen Interesse, dabei rücken bestimmt
Interessen in den Vordergrund. Dies bedeutet, dass Personen, welche zu
einer Organisation Verbindungen haben, Verbindungen zu ähnlichen
Organisationen haben. Preferential Attachment: Hierbei wird davon
ausgegangen, dass beliebte Akteure bei der Bildung von Beziehungen
bevorzugt werden. In diesem Netzwerk führt dies dazu, dass die Cluster
um die Organisationen in ihrer größe variieren, da manche Organisationen
beliebter sind als andere.

## Akteure

### Welche Akteure gibt es?

Unsere Personen sind die Kandidat:innen der Landtagsliste
Baden-Württemberg 2021 der AfD, die Landtagsabgeordneten des 17.Landtags
Baden-Württemberg der AfD und der Vorstand der Jungen Alternative
Baden-Württemberg. Bei den Organisationen haben wir uns auf den Flügel,
Christen in der AfD, Querdenken, Identitäre Bewegung und Demo für alle
festgelegt. Dazu kommen noch die Erfurter Resolution und der Stuttgarter
Aufruf, welche wir ebenfalls als Akteure in unserem Netzwerk festgelegt
haben. Selbstverständlich ist auch die AfD ein Akteur in unserem
Netzwerk.

Der Flügel ist das rechtsextreme Lager das AfD, seine Mitglieder sind
gegen die Anpassung der AfD in die politische Landschaft. Der Bundesrat
für Verfassungsschutz stufte den Flügel im Januar 2019 als Verdachtsfall
für rechtsextremistisches Bestreben ein. Der AfD nach gilt der Flügel
als aufgelöst (dpa, 2020).

Christen in der AfD oder auch ChrAfD genannt ist ein privater Verein für
christliche Rechte. In ihn können nur christliche AfD-Mitglieder
eintreten. Die Christen in der AfD stehen in Verbindung mit der Demo für
alle (Hammel & Teidelbaum, 2020) .

Querdenken ist eine Bewegung, welche sich gegen die Coronamaßnahmen der
Regierung aussprechen. Sie gerieten in Kritik, da auf ihren
Demonstrationen rechtsextreme Teilnehmer erschienen (Sundermeyer &
Meschkat, 2020) . Auch die AfD soll zur Radikalisierung dieser Bewegung
beitragen (dpa, 2021) .

Die Identitäre Bewegung wird oft als die „neuen Rechten" bezeichnet. Sie
entwickelten die Idee des Ethnopluralismus, welche besagt, dass Einzelne
nur in einer ethnisch homogenen Umgebung ihre kulturelle Identität
finden können. Auch sind sie gegen ethnische Vermischung und fordern
eine homogene Nation (Identitäre Bewegung Deutschland e.V. (IBD), o. J.)
.

Zu den Zielen der Demo für alle zählt der Schutz der Ehe zwischen Mann
und Frau. Gleichzeitig sind sie gegen die Möglichkeit der
gleichgeschlechtlichen Adoption. Sie sprechen sich gegen die Aufklärung
an Schulen und Kitas aus und wollen gegen das „Gender-Mainstreaming"
vorgehen (Demo für alle, o. J.) .

Die Erfurter Resolution gilt als die Gründungsurkunde des Flügels (dpa,
2020) . Dies ist ein Dokument, welches sich gegen die Anpassung der AfD
an den Politikbetrieb ausspricht und den Widerstand gegen andere
Parteien fordert.

Im Stuttgarter Aufruf der AfD geht es darum, sich in einem Aufruf gegen
das „Denk und Sprechverbot in der Partei" zu widersetzen (dpa, 2018) .

### Warum haben wir unsere Akteure gewählt?

Wir haben uns für die Kandidat:innen der Landtagsliste Baden-Württemberg
und den Abgeordneten des 17. Landtags Baden-Württemberg der AfD
entschieden, da wir den Fokus unseres Forschungsprojekts auf das
Netzwerk in Baden-Württemberg legen. Zusätzlich dazu repräsentieren
diese Akteure bis zu einem bestimmten Grad die AfD und dadurch auch
deren Wähler. Den Vorstand der Jungen Alternative Baden-Württemberg
haben wir mit in unser Forschungsprojekt aufgenommen, da die Junge
Alternative die Jugendorganisation der AfD ist. Die Christen in der AfD
waren die erste Organisation, mit der wir den Versuch unseres Netzwerkes
begannen. Über Christen in der AfD wurden wir auf die Demo für alle
aufmerksam und entschieden uns dazu, die Verbindungen unserer Akteure zu
Demo für alle zu untersuchen. Wir haben uns dazu entschieden, Querdenken
als einen Akteur in unser Netzwerk mit aufzunehmen, da der AfD immer
wieder Mitschuld an der Radikalisierung der Querdenker gegeben wird
(dpa, 2021). Während unserer Recherchen trafen wir immer wieder auf die
Identitäre Bewegung, weshalb wir uns dazu entschieden, diese auch als
Akteur in unser Netzwerk aufzunehmen. Da die Erfurter Resolution als
Gründungsdokument des Flügels gilt (dpa, 2020), haben wir uns
entschieden zu recherchieren, ob unsere Akteure Unterzeichner dieses
Dokumentes sind. Der Stuttgarter Aufruf steht für einen radikaleren Kurs
der AfD in Baden-Württemberg, weshalb wir uns dafür entschieden haben,
ihn in unser Netzwerk aufzunehmen (dpa, 2018).

# Hauptteil

## Datenerhebung

### Datenzugang

Der erste Datenzugang erfolgte über das Antifaschistische
Dokumentations- und Informationszentrum (adiz, o. J.). Da ADIZ weder
kontrolliert wird, noch eine öffentliche Stelle ist, kann man nicht
davon ausgehen, dass die dortigen Angaben über Politiker:innen
ausnahmslos korrekt sind. Aus diesem Grund wurden alle dort gefundenen
Informationen überprüft. Entweder mit Daten der Webseiten von AfD, der
Jungen Alternative und deren Kandidat:innen oder über weitere Recherche.
Für weitere Informationen zu Biografie, Aussagen und Verbindungen wurden
die Abgeordnetenprofile bei Bundestag und Landtag, die Social-Media
Profile der Politiker:innen, sowie Zeitungs- und andere Online-Artikel
genutzt. Enttäuschenderweise waren die Landtagsprofile der Abgeordneten
nicht verfügbar.

Die konkreten Quellen sind unter "Punkt 4 Anlagen" zu finden.

### Datenbereinigung

Nach der Erkenntnis, dass die Vereinigung „Christen in der AfD" (kurz:
ChrAfD) keine relevanten Verbindungen zu den baden-württembergischen
Politiker:innen vorzuweisen hat, wurden diese wieder aus dem Datensatz
entfernt. Wie bereits erwähnt, musste der Großteil der Informationen und
Quellen nochmal überprüft werden. Dies wurde durch weitere
Online-Recherche gewährleistet. Konnten Informationen nicht bestätigt
werden, wurden auch diese aus dem Datensatz entfernt. In die Edge- und
Nodelist wurden die Kandidat:innen und Daten vorerst von jeder/jedem
selbstständig eingetragen und mit Quellen hinterlegt. In einem zweiten
Durchlauf wurden erneut alle Daten gesammelt mit den Quellen
abgeglichen. Anschließend wurden die Datensätze auf Unstimmigkeiten in
der Formatierung, Lücken und falsche Codierungen überprüft und
bereinigt.

### Codebuch

Das Netzwerk ist ein *ungerichtetes two-mode Netzwerk*. Dabei
untersuchen wir die als rechtsextremistisch eingestuften Vereinigungen
Flügel, Querdenken, sowie die Identitäre Bewegung und ihre Verbindungen
zur Partei Alternative für Deutschland (AfD). Außerdem werden Teilnahmen
der Politiker:innen an demokratiefeindlichen Demonstrationen, Protesten
und Aufrufen untersucht.

**EDGE-Attribute**

**id**

*eindeutige Kodierung des Knoten;*

jede ID entspricht einem Akteur

**relation**

*Beziehungsart zwischen den Akteur:innen:*

1= Mitglied

2= Anhänger (meist bei aufgelösten Vereinigungen wie dem Flügel)

3= Sympathisant (Akteur äußert sich positiv über Vereinigung)

**years**

*Beginn der Beziehung*

**NODE-Attribute**

**id**

*Identische ID wie aus der Edgelist zur Identifikation der Knoten.*

**vorname**

*Vorname des Akteurs (bei realer Person)*

**name**

*Nachname oder Name der Vereinigung*

**type**

*Art des Akteurs*

1= Vereinigung

2= Privatperson

**team**

*Partei-/Institutions-Zugehörigkeit*

1 = Landtag

2 = Bundestag

3 = Junge Alternative

**sex**

1= männlich

2= weiblich

3= divers

**year**

*Geburts-/Gründungsjahr*

**statement**

*Rechte Äußerungen in sozialen Medien oder bei Reden =\> Äußerungen, die
nationalsozialistische/ fremdenfeindliche/antimuslimische/
antifeministische/ queer-feindliche/demokratiefeindliche Inhalte,
Verschwörungsideologien, Drittes-Reich-und Shoa-Verharmlosungen oder
sonstigen Hass und Hetze gegen andere Bevölkerungsgruppen oder
Einzelpersonen beinhalten.*

1= ja

2= nein

**protest**

*Teilnahme an als rechts eingestuften Demonstrationen =\> Querdenken,
Demo für Alle, Kandel für alle, Aufmärsche der IB und JA, sowie des
Flügels*

1=ja

2=nein

**erfurter**

*Unterzeichner:innen der Erfurter Resolution*

1=ja

2=nein

**stuttgarter**

*Unterzeichner:innen des Stuttgarter Aufrufs*

1=ja

2=nein

## Analyse und Interpretation der Daten

Die Auswertung und Analyse der Daten erfolgte hauptsächlich in RStudio.
Wir verwenden die Bibliotheken tidyverse, igraph, knitr und visNetwork.
Das Netzwerk besteht insgesamt aus 46 Knoten und 87 Kanten, die
ausschließlich zwischen Personen und Organisationen liegen. Daten zu
Beziehungen zwischen den Personen zu erheben, hätte die Forschung
wesentlich verkompliziert. Deshalb wurden nur die Beziehungen zwischen
jeweils Personen und Organisationen erfasst. Da die Organisation
"Christen in der AfD" keine Verbindungen hat, wurde sie aus dem Netzwerk
entfernt. Nach dieser Bereinigung besitzt das Netzwerk nur noch 45
Knoten. Das Netzwerk ist ungerichtet, aber gewichtet, da bei den meisten
Beziehungen eine Abstufung erfolgen kann.

```{r Bibliotheken laden, message=FALSE, warning=TRUE, include=FALSE, paged.print=FALSE}
library(tidyverse)
library(igraph)
library(knitr)
library(visNetwork)
```

Nachdem die Daten in Google Spreadsheets erfasst und als CSV-Datei
exportiert wurden, konnten diese problemlos auf Github hochgeladen
werden. Von dort aus können die Daten direkt in RStudio importiert und
dort analysiert und visualisiert werden.

```{r Datensatz laden und igraph erstellen, message=FALSE, warning=TRUE, include=FALSE, paged.print=FALSE}
# Github
el <- read.csv("https://raw.githubusercontent.com/hanniglu/sna-proj/main/edges", header=T, as.is=T, sep = ",")
nodes <- read.csv("https://raw.githubusercontent.com/hanniglu/sna-proj/main/nodes", header=T, as.is=T, sep = ",")
# Matrix erstellen
edgematrix <-as.matrix(el)
# igraph-Objekt
g_compl <- graph_from_data_frame(d=edgematrix, vertices=nodes, directed=F)
g <- delete.vertices(simplify(g_compl), degree(g_compl)==0)
```

## Gesamtnetzwerk

Zunächst einmal verschaffen wir uns einen Überblick über das
Gesamtnetzwerk. Zur besseren Übersichtlichkeit werden die Nodes anhand
ihrer Degree-Werte skaliert. Nach der Bereinigung im vorigen Abschnitt
besitzt das Netzwerk eine einzige Komponente und besteht dementsprechend
nur aus einem zusammenhängenden Hauptnetzwerk.

```{r Untersuchung Gesamtnetzwerk, message=FALSE, warning=TRUE, include=FALSE, paged.print=FALSE}
gind <- degree(g, mode = "in")
V(g)[V(g)$type == "1"]$color <- "orange" 
V(g)[V(g)$type == "2"]$color <- "lightblue"
delete.vertices(simplify(g), degree(g)==0)
is_connected(g)
```

```{r Übersicht Gesamtnetzwerk, echo=FALSE, message=FALSE, warning=TRUE, paged.print=FALSE, fig.height=10, fig.width=14}
plot(g,
     asp=0,
     edge.arrow.size=.7,
     edge.color="grey70",
     layout=layout_with_kk,
     vertex.frame.color=NA,
     vertex.label=(g)$name,
     edge.curved=curve_multiple(g),
     main="Gesamtnetzwerk",
     sub="Organisation = Orange // Person = Blau",
     vertex.size=gind*0.8+5)
```

**Die wichtigsten Netzwerkwerte**

Einige grundsätzliche Untersuchungen geben erste Aufschlüsse über das
Netzwerk.

```{r Wichtige Netzwerkwerte, message=FALSE, warning=FALSE, include=FALSE, paged.print=TRUE}
## Vereinfacht?
is.simple(g)
## Wie viele Komponenten?
is.connected(g)
components(g)
## Dichte
edge_density(g, loops=FALSE)
## Umfang
diameter(g)
## Pfaddistanz
farthest_vertices(g)
```

Das Netzwerk ist bereits vereinfacht. Es gibt lediglich eine Komponente
im Netzwerk. Die Dichte im Gesamtnetzwerk liegt bei 8,78%. Der längste
Pfad im Netzwerk führt von der Organisation Querdenken zu Hr. Lobstedt
und ist 5 Schritte lang.

## Teilnetzwerke

Innerhalb des Gesamtnetzwerks finden sich einige interessante
Teilnetzwerke, die teilweise logischerweise aufgrund der Datenerhebung
entstanden sind (Vorstand der Jungen Alternative, Mitglieder des
Land-/Bundestags), teilweise entstehen jedoch auch Teilnetzwerke, die
nicht direkt zu erwarten waren. Ein guter Ausgangspunkt hierfür ist die
cluster_walktrap Funktion.

### Cluster

```{r Cluster, echo=FALSE, fig.height=10, fig.width=14, message=FALSE, warning=FALSE, paged.print=TRUE}
cluster <- cluster_walktrap(g, weights = E(g)$relation)

plot(cluster, g,
     asp=0,
     layout=layout_with_kk,
     vertex.label=(g)$name,
     main="Cluster innerhalb der untersuchten Gruppe",
     sub="Anzahl der Cluster = 5")


```

Die Analyse ergibt fünf Cluster im gesamten Netzwerk. Der kleinste
Cluster besteht nur aus einem Knoten und kann dementsprechend bei der
weiteren Untersuchung außen vor gelassen werden. Interessant ist
hierbei, dass man im Netzwerk die x-Achse von links nach rechts mit der
Gesinnung der entsprechenden Organisationen in Verbindung bringen kann.
Die Identitäre Bewegung steht teils im engen Austausch mit der Jungen
Alternative und steht dieser dementsprechend nahe: *"Die JA fällt immer
wieder durch direkt oder indirekt inhaltliche wie personelle
Verbindungen zu Kreise der extremen Rechte auf"* [@diealte2016]
(Herkenhoff, 2019, Seite 211). Zur Mitte hin bilden die Erfurter
Resolution, sowie der sogenannte Flügel die Brücke zur Mutterpartei AfD
und den weniger Vernetzten Abgeordneten.

### Teilnetzwerke der drei untersuchten Gruppen

In der Datenerhebung wurden konkret drei Gruppen untersucht: Die
aktuellen Abgeordneten der Landtagsfraktion Baden-Württemberg der AfD,
die Bundestagsabgeordneten der AfD Baden-Württemberg und zu guter Letzt
der aktuelle Vorstand der Jungen Alternative Baden-Württemberg. So wurde
ein Querschnitt und eine repräsentative Stichprobe der
Baden-Württembergischen AfD untersucht. In diesem Abschnitt wird das
Gesamtnetzwerk nun noch einmal in diese drei Teilgruppen zerlegt, um die
entsprechenden Netzwerkdynamiken vergleichen zu können.

```{r Teilgruppen der drei untersuchten Gruppen, message=FALSE, warning=FALSE, include=FALSE}
# Teilnetzwerk nur mit den Landtagsabgeordneten und Organisationen
g_lt1 <- delete_vertices(g, V(g)[team == 2])
g_lt2 <- delete_vertices(g_lt1, V(g_lt1)[team == 3])
degree(g_lt2)
g_lt3 <- delete_vertices(g_lt2, degree(g_lt2)==0) # Knoten ohne Verbindungen löschen
g_lt <- cluster_walktrap(g_lt3, weights = E(g)$relation)
# Teilnetzwerk nur mit den Bundestagsabgeordneten und Organisationen
g_bt1 <- delete_vertices(g, V(g)[team == 1])
g_bt2 <- delete_vertices(g_bt1, V(g_bt1)[team == 3])
degree(g_bt2)
g_bt3 <- delete_vertices(g_bt2, degree(g_bt2)==0) 
g_bt <- cluster_walktrap(g_bt3, weights = E(g)$relation)
# Teilnetzwerk nur mit den Vertretern der Jungen Alternative und den Organisationen
g_jav1 <- delete_vertices(g, V(g)[team == 1])
g_jav2 <- delete_vertices(g_jav1, V(g_jav1)[team == 2])
degree(g_jav2)
g_jav3 <- delete_vertices(g_jav2, degree(g_jav2)==0) 
g_jav <- cluster_walktrap(g_jav3, weights = E(g)$relation)

```

```{r Vergleich Bundestag, echo=FALSE, message=FALSE, warning=FALSE, paged.print=TRUE}

plot(g_lt, g_lt3,
     asp=0,
     layout=layout_with_kk,
     edge.curved=.2,
     main="Landtagsfraktion BW",
     sub="Anzahl der Knoten = 24
    Dichte = 13,77%")

```

```{r Vergleich Landtag, echo=FALSE, message=FALSE, warning=FALSE, paged.print=TRUE}
plot(g_bt, g_bt3,
     asp=0,
     layout=layout_with_kk,
     edge.curved=.2,
     #vertex.size=8,
     main="Bundestagsfraktion BW",
     sub="Anzahl der Knoten = 17
    Dichte = 16,91%")
```

```{r Vergleich JA, echo=FALSE, message=FALSE, warning=FALSE, paged.print=TRUE}
plot(g_jav, g_jav3,
     asp=0,
     layout=layout_with_kk,
     edge.curved=.2,
     main="Junge Alternative BW",
     sub="Anzahl der Knoten = 15
    Dichte = 24,76%")

```

```{r Analyse Untersuchungsgruppen, message=FALSE, warning=FALSE, include=FALSE}
# Analyse Landtagsabgeordnete
gorder(g_lt3)
edge_density(g_lt3, loops=FALSE)

# Analyse Bundestagsabgeordnete
gorder(g_bt3)
edge_density(g_bt3, loops=FALSE)

# Analyse Junge Alternative
gorder(g_jav3)
edge_density(g_jav3, loops=FALSE)

```

Die Untersuchung der jeweiligen Teilnetzwerke zeigt deutlich: Vor allem
die Junge Alternative ist sehr gut vernetzt. Vor allem untereinander,
aber auch nach außen, wie beispielsweise zu Burschenschaften (Tilmann,
2018). Interessant ist ebenfalls die Clusterbildung innerhalb der
Teilnetzwerke, die bestätigt, dass es selbst innerhalb der jeweiligen
Gruppierungen mehrere Strömungen gibt. Deutlich erkennt man dies zum
Beispiel an den Clustern innerhalb der untersuchten Landtagsfraktion.
Während einige Knoten nur über eine Kante zum Netzwerk verbunden sind,
gibt es andere, die mit mehreren Knoten verbunden sind, die zudem auch
politisch extremer nach rechts außen schwanken. In der Jungen
Alternative lassen sich zwei wichtige Cluster erkennen: Zum einen der
Cluster der weniger vernetzten Vorstandsmitglieder, die sich zwar zur
Erfurter Resolution bekennen (JA Redaktion, 2015), ansonsten jedoch
keine weiteren Verbindungen erkennen lassen. Zum anderen diejenigen, die
auch politisch auffälliger nach rechts tendieren und mit Organisationen
wie der Identitären Bewegung verbunden sind.

### Ego-Netzwerke ausgewählter Organisationen

Im nächsten Schritt werden Ego-Netzwerke untersucht, die die
Beantwortung der Forschungsfrage ermöglichen sollen. Das sind die AfD,
die Junge Alternative, der Flügel und die Identitäre Bewegung.

Die einzelnen Netzwerke unterscheiden sich in der Dichte und der Zahl
der Mitglieder erheblich. Ob die steigende Dichte mit der steigenden
politischen Extremität einhergeht, lässt sich nicht vollständig belegen,
ist jedoch vorstellbar.

*Alternative für Deutschland*

```{r Ego-Netzwerk AfD, echo=FALSE, fig.height=10, fig.width=14, message=FALSE, warning=FALSE, paged.print=FALSE}

afdego <- make_ego_graph(g, order = 2, nodes = V(g)$name == "AfD", mode="all")

afdego1 <- afdego[[1]]

# AFD-EGO 

plot(afdego1,
     asp=0,
     edge.arrow.size=.7,
     edge.color="grey70",
     layout=layout_with_kk,
     vertex.frame.color=NA,
     vertex.label=(g)$name,
     edge.curved=curve_multiple(g),
     main="Ego-Netzwerk AfD im 2. Grad",
     sub="Dichte = 10,15%
     Knoten = 36 von 45")


clafdego1 <- cluster_walktrap(afdego1, weights = E(g)$relation)

plot(clafdego1, afdego1,
     asp=0,
     layout=layout_with_kk,
     vertex.label=(g)$name,
     main="Cluster innerhalb der untersuchten Gruppe",
     sub="Anzahl der Cluster = 4")
```

```{r Ego-Netzwerk AfD Analyse, message=FALSE, warning=FALSE, include=FALSE, paged.print=FALSE}
gorder(afdego1)

edge_density(afdego1, loops=FALSE)

farthest_vertices(afdego1)

```

Mit einer Dichte von 10,15% ist das Ego-Netzwerk der AfD im zweiten Grad
nicht besonders stark vernetzt, zudem ist die längste Pfaddistanz mit
einer Länge von 4 Schritten kürzer als im Gesamtnetzwerk, mit 36 Knoten
jedoch das größte untersuchte Teilnetzwerk in diesem Abschnitt. Die
Mitglieder scheinen sich zu einem großen Teil nicht (öffentlich) mit den
recherchierten Organisationen zu vernetzen oder generell kein Interesse
an organisierter Vernetzung zu haben. Interessant: Auch hier zeigt
cluster_walltrap wieder vier Cluster an, die sich tatsächlich in
ähnliche politische Einstellungen gruppieren.

*Junge Alternative*

```{r Ego-Netzwerk JA, echo=FALSE, fig.height=10, fig.width=14, message=FALSE, warning=FALSE, paged.print=FALSE}

jaego <- make_ego_graph(g, order = 2, nodes = V(g)$name == "Junge Alternative", mode="all")

jaego1 <- jaego[[1]]

# JA-EGO 

plot(jaego1,
     asp=0,
     edge.arrow.size=.7,
     edge.color="grey70",
     layout=layout_with_kk,
     vertex.frame.color=NA,
     vertex.label=(g)$name,
     edge.curved=curve_multiple(g),
     main="Ego-Netzwerk JA im 2. Grad",
     sub="Dichte = 22,22%
     Knoten = 18 von 45")


cljaego1 <- cluster_walktrap(jaego1, weights = E(g)$relation)

plot(cljaego1, jaego1,
     asp=0,
     layout=layout_with_kk,
     vertex.label=(g)$name,
     main="Cluster innerhalb der untersuchten Gruppe",
     sub="Anzahl der Cluster = 4")

```

```{r Ego-Netzwerk JA Analyse, message=FALSE, warning=FALSE, include=FALSE, paged.print=FALSE}
gorder(jaego1)

edge_density(jaego1, loops=FALSE)

farthest_vertices(jaego1)

```

Das zweite Ego-Netzwerk in der Untersuchung ist das der Jungen
Alternative. Es besteht aus lediglich 18 Knoten, ist jedoch mit einer
Dichte von 22,22% enger verflochten, als das der Mutterpartei. An der
längsten Pfaddistanz ändert sich im Vergleich zur Mutterpartei AfD
nichts. Die vier Cluster zeigen: Trotz der Nähe zur Jungen Alternative
gibt es auch hier unterschiedliche Annäherungen.

*Der Flügel*

```{r Ego-Netzwerk Fluegel, echo=FALSE, fig.height=10, fig.width=14, message=FALSE, warning=FALSE, paged.print=FALSE}

fego <- make_ego_graph(g, order = 2, nodes = V(g)$name == "Fluegel", mode="all")

fego1 <- fego[[1]]

# Fluegel-EGO 

plot(fego1,
     asp=0,
     edge.arrow.size=.7,
     edge.color="grey70",
     layout=layout_with_kk,
     vertex.frame.color=NA,
     vertex.label=(g)$name,
     edge.curved=curve_multiple(g),
     main="Ego-Netzwerk Fluegel im 2. Grad",
     sub="Dichte = 22,22%
     Knoten = 19 von 45")

clfego1 <- cluster_walktrap(fego1, weights = E(g)$relation)

plot(clfego1, fego1,
     asp=0,
     layout=layout_with_kk,
     vertex.label=(fego1)$name,
     main="Cluster innerhalb der untersuchten Gruppe",
     sub="Anzahl der Cluster = 6")

```

```{r Ego-Netzwerk Fluegel Analyse, message=FALSE, warning=FALSE, include=FALSE, paged.print=FALSE}
gorder(fego1)

edge_density(fego1, loops=FALSE)

farthest_vertices(fego1)

```

Im Flügel ergeben sich in der Visualisierung interessante Muster:
Deutlich weniger kompakt als erwartet verstreut sich das Ego-Netzwerk
etwas. Bei näherer Betrachtung der Clusterbildung erkennt man eine
gewisse Streuung. Der größte Cluster in der Mitte zeigt eine Gruppe
Flügel-Unterstützer:innen die, trotz der Nähe zum Flügel-Initiiator
Höcke, von ganz rechts außen doch nichts zu wissen wollen scheinen. Die
Dichte des Teilnetzwerkes entspricht mit 22,22% dem Netzwerk der Jungen
Alternative. Auch die längste Pfaddistanz ändert sich nicht mehr. Sie
bleibt bei einer Länge von 4 Schritten, was jedoch bei der Art des
Netzwerkes sehr wahrscheinlich ist, da sich die Edges nur von Personen
zu Organisationen und dann wieder zu Personen erstrecken. Es ist jedoch
interessant, dass es recht homogene Vernetzungsmuster und nicht einzelne
Knoten und Kanten gibt, an denen sich längere Pfade ergeben.

*Identitäre Bewegung*

```{r Ego-Netzwerk IB, echo=FALSE, fig.height=10, fig.width=14, message=FALSE, warning=FALSE, paged.print=FALSE}

ibego <- make_ego_graph(g, order = 2, nodes = V(g)$name == "Identitaere Bewegung", mode="all")

ibego1 <- ibego[[1]]

# IB-EGO 

plot(ibego1,
     asp=0,
     edge.arrow.size=.7,
     edge.color="grey70",
     layout=layout_with_kk,
     vertex.frame.color=NA,
     vertex.label=(g)$name,
     edge.curved=curve_multiple(g),
     main="Ego-Netzwerk IB im 2. Grad",
     sub="Dichte = 30,76%
     Knoten = 14 von 45")


clibego1 <- cluster_walktrap(ibego1, weights = E(g)$relation)

plot(clibego1, ibego1,
     asp=0,
     layout=layout_with_kk,
     vertex.label=(ibego1)$name,
     main="Cluster innerhalb der untersuchten Gruppe",
     sub="Anzahl der Cluster = 2")

gorder(ibego1)

edge_density(ibego1, loops=FALSE)

```

```{r Ego-Netzwerk IB Analyse, message=FALSE, warning=FALSE, include=FALSE, paged.print=FALSE}
gorder(ibego1)

edge_density(ibego1, loops=FALSE)

farthest_vertices(ibego1)

```

Das kleinste und dichteste Ego-Netzwerk finden wir bei der Identitären
Bewegung, hier teilt sich zudem das Netzwerk in zwei Cluster auf: Eines
um die AfD-Abgeordnete Wolle und eines mit Vertretern der Jungen
Alternative.

### Nachweislich rechtsextreme Äußerungen

Zudem lohnt sich ein Blick auf diejenigen Personen, die sich
rassistisch, antisemitisch oder in sonstiger Weise rechtsextrem geäußert
haben.

```{r Teilnetzwerk derer mit rechtsextremen Äußerungen, echo=FALSE, fig.height=10, fig.width=14, message=FALSE, warning=FALSE, paged.print=FALSE}

par(mar=c(0,0,2,1)) 

statements <- delete_vertices(g, V(g)[statements == 2]) 

plot(statements,
     asp=0,
     vertex.size=7,
     edge.arrow.size=.7, # Pfeilspitze auf .3
     edge.color="grey70", # Kantenfarbe 70% Grau
     layout=layout_with_kk, # Layout-Algorithmus Kamada-Kawai
     vertex.frame.color= "grey70", # keine Ränder bei den Vertices anzeigen
     vertex.label=(statements)$name, # Nachnamen als Labels anzeigen
     edge.curved=curve_multiple(statements), # Kanten sollen sich nicht überlagern
     main="Teilnetzwerk rechtsextreme Äußerungen", # Hauptüberschrift
     sub="-") # Unterüberschrift


```

### Vergleich der Altersgruppen

Vor allem die Vertreter:innen der Jungen Alternative senken den
Altersschnitt der untersuchten Gruppe (Altersschnitt der untersuchten
Personen: 49). In diesem Abschnitt wollen wir den Netzwerkaufbau, sowie
die Dichte abhängig vom Alter untersuchen. Wir betrachten nun alle
Personen unter 30.

```{r Teilnetzwerk Alter, echo=FALSE, fig.height=10, fig.width=14, message=FALSE, warning=FALSE, paged.print=FALSE}

par(mar=c(0,0,2,1)) 

u30 <- delete_vertices(g, V(g)[year < 1991]) 

plot(u30,
     asp=0,
     vertex.size=7,
     edge.arrow.size=.7, # Pfeilspitze auf .3
     edge.color="grey70", # Kantenfarbe 70% Grau
     layout=layout_with_kk, # Layout-Algorithmus Kamada-Kawai
     vertex.frame.color= "grey70", # keine Ränder bei den Vertices anzeigen
     vertex.label=(statements)$name, # Nachnamen als Labels anzeigen
     edge.curved=curve_multiple(statements), # Kanten sollen sich nicht überlagern
     main="Teilnetzwerk Menschen unter 30 Jahren", # Hauptüberschrift
     sub="-") # Unterüberschrift


```

### Teilnetzwerke nach Geschlecht

Vor allem aufgrund der antifeministischen Haltung in vielen der
untersuchten Organisationen, wird das Netzwerk abschließend auf die
Unterschiede zwischen den beiden Geschlechtern untersucht. Vor allem in
der AfD gehören Frauen von Beginn an zu wichtigen Parteimitgliedern
(Hentges & Nottbohm, 2017).

```{r Teilnetzwerk, echo=FALSE, fig.height=10, fig.width=14, message=FALSE, warning=FALSE, paged.print=FALSE}
par(mfrow=c(1,2.5), mar=c(0,0,2,1))

male <- delete.vertices(g, V(g)[sex == 2])

fem <- delete.vertices(g, V(g)[sex == 1])

plot(male,
     asp=0,
     edge.arrow.size=.7, # Pfeilspitze auf .3
     edge.color="grey70", # Kantenfarbe 70% Grau
     layout=layout_with_kk, # Layout-Algorithmus Kamada-Kawai
     vertex.frame.color=NA, # keine Ränder bei den Vertices anzeigen
     vertex.label=(male)$name, # Nachnamen als Labels anzeigen
     edge.curved=curve_multiple(male), # Kanten sollen sich nicht überlagern
     main="Teilnetzwerk Männer", # Hauptüberschrift
     sub="32 Personen
     Dichte = 9,1%") # Unterüberschrift

plot(fem,
     asp=0,
     edge.arrow.size=.7, # Pfeilspitze auf .3
     edge.color="grey70", # Kantenfarbe 70% Grau
     layout=layout_with_kk, # Layout-Algorithmus Kamada-Kawai
     vertex.frame.color=NA, # keine Ränder bei den Vertices anzeigen
     vertex.label=(fem)$name, # Nachnamen als Labels anzeigen
     edge.curved=curve_multiple(fem), # Kanten sollen sich nicht überlagern
     main="Teilnetzwerk Frauen", # Hauptüberschrift
     sub="5 Personen
     Dichte = 20,51%") # Unterüberschrift

gorder(male)
edge_density(male, loops=FALSE)

gorder(fem)
edge_density(fem, loops=FALSE)

par(mfrow=c(1,1), mar=c(0,0,0,0))
```

Im Gegensatz zu den männlichen untersuchten Personen sind die weiblichen
Knoten extrem gut vernetzt. Beinahe zu allen untersuchten Organisationen
gibt es eine Verbindung, trotz der deutlich niedrigeren Personenzahl.

# Schluss

## Zentrale Erkenntnisse

"In politisch-sozialen Netzwerken gehen Personen eine freiwillige
Verbindung ein, um ein gemeinsames Ziel zu erreichen. Die Intensität
dieser strukturellen Bindung kann dabei variieren. Typische und
spezifische Merkmale politisch-sozialer Netzwerke sind: $$...$$
"implizite oder explizite Klammer (es gibt ein politisches Thema oder
Anliegen)"" (Rosa-Luxemburg-Stiftung, 2014). Bei dem vorliegenden
Netzwerk der AfD handelt es sich eindeutig um ein politisch-soziales
Netzwerk. Verschiedene politische Themen oder Anliegen werden in den
verschiedenen untersuchten Organisationen und Vereinigungen
repräsentiert. Im Folgenden werden die zentralen Ergebnisse dieser
Arbeit zusammengefasst.

### Hypothesenüberprüfung

Zu Beginn der Arbeit wurden zwei Hypothesen aufgestellt, die im
Folgenden überprüft werden. Aktivitäts-Foki: Personen, die zu einer
Organisation Verbindungen haben, haben auch Verbindungen zu ähnlichen
Organisationen. Es entstehen Beziehungen zwischen Personen mit ähnlichem
Interesse, dabei rücken bestimmte Interessen in den Vordergrund (Fuhse,
2018).

Diese Arbeitshypothese lässt sich leider nicht vollständig überprüfen,
da nur die Verbindungen einzelner Personen zu bestimmten Organisationen
beziehungsweise Vereinigungen untersucht wurden. Dass Beziehungen
zwischen Personen mit ähnlichem Interesse entstehen, welches in den
Vordergrund rückt, lässt sich jedoch mit Blick auf die Cluster
bestätigen. Die beiden größten Cluster bestehen zum einen aus
Verbindungen zur AfD und dem Flügel zum anderen aus Verbindungen zur
Jungen Alternativen, Identitären Bewegung und Erfurter Resolution.
Natürlich haben alle AfD-Abgeordneten bestimmte ähnliche Interessen,
weshalb sie in die Partei eingetreten sind. Die AfD beschreibt sich
selbst folgendermaßen: "Als freie Bürger treten wir ein für direkte
Demokratie, Gewaltenteilung und Rechtsstaatlichkeit, soziale
Marktwirtschaft, Subsidiarität, Föderalismus, Familie und die gelebte
Tradition der deutschen Kultur" (AfD, 2013). Da schätzungsweise ein
Fünftel der AfD-Mitglieder auch Mitglieder des als rechtsextremistisch
eingestuften Flügels waren und teilweise immer noch sind, muss dieser
ähnliche Interessen vertreten, weshalb die beiden Organisationen eng
miteinander verknüpft sind. Die Junge Alternative Baden-Württemberg
stellt sich "vollumfänglich" hinter die "Erfurter Resolution", teilt
also ihre Interessen, weshalb ihre Mitglieder eng mit der Resolution
verknüpft sind (Junge Alternative, 2015).

Preferential Attachement: Bei der Bildung von Beziehungen werden
beliebte Akteure bevorzugt. Cluster um Organisationen variieren in ihrer
Größe, da manche Organisationen beliebter sind als andere (Fuhse, 2018).

Bei der Visualisierung des Gesamtnetzwerks wurden die Nodes anhand des
Degree-Werts skaliert, wodurch ersichtlich ist, welche Organisationen
oder Vereinigungen die meisten Verbindungen haben: AfD, Erfurter
Resolution, Junge Alternative. Bestätigt wird dies durch die beiden
großen Cluster um die AfD und die Junge Alternative. Bei dieser
Arbeitshypothese muss die AfD jedoch außen vor gelassen werden, da nur
AfD-Abgeordnete und ihr junger Landesvorstand betrachtet wurden.
Gleichzeitig bekennt sich die Junge Alternative einheitlich zur Erfurter
Resolution (Junge Alternative, 2015). Einzelpersonen haben also keine
Entscheidungsfreiheit in dieser Hinsicht, weshalb Aussagen darüber, wie
"beliebt" die Erfurter Resolution tatsächlich ist, erschwert werden.

### Netzwerkanalytische Erkenntnisse

Netzwerkanalytisch können folgende Erkenntnisse festgehalten werden: Die
Junge Alternative ist als Ego-Netzwerk mit einer Dichte von 22,22
Prozent enger verflochten als die AfD selbst, obwohl sie nur aus 18
Knoten besteht. Außerdem bildet das Netzwerk einen Cluster um die
Identitäre Bewegung, die der Verfassungsschutz als "nicht mit dem
Grundgesetz vereinbar" einstufte (Bundesamt für Verfassungsschutz, o.
J.). Da die Junge Alternative nur Menschen unter 35 beinhaltet, sind
viele der von uns betrachteten unter 30-Jährigen ebenfalls Mitglied.
Diese haben offensichtlich vermehrt Verbindung zur Identitären Bewegung
und der Erfurter Resolution. Dies wirft die Frage auf, ob jüngere
Menschen, die mit der AfD in Kontakt stehen, eher rechtsextrem sind. 24
von insgesamt 37 untersuchten Personen haben sich bereits antisemitisch,
rassistisch oder in sonstiger Weise rechtsextrem geäußert. Dies ist ein
beunruhigender Großteil, der nicht ignoriert werden darf. Die weiblichen
Mitglieder der AfD sind im Schnitt besser vernetzt. Ihr Netzwerk besitzt
eine Dichte von 20,5 Prozent, während das männliche Netzwerk nur eine
Dichte von 9,1 Prozent aufweist. Sind deshalb Frauen in der Partei
extremer? Auf Facebook Seiten oder in Berichten liest man, wie sich die
Partei regelrecht mit Frauen hofiert (Mika, 2021). Wenn die
vergleichsweise wenigen Frauen zusätzlich viele rechte Verbindungen
aufweisen, können sie als problematisch eingestuft werden. Die
Landtagsabgeordneten scheinen weniger rechte Verbindungen als die
Bundestagsfraktion aus Baden-Württemberg und die Junge Alternative zu
haben. Dies geht aus den Clustern der einzelnen Personen-Typen hervor.
Ein Großteil der Landtagsabgeordneten besitzt ausschließlich
Verbindungen zur Partei und keinen anderen Vereinigungen. Die
Bundestagsfraktion der baden-württembergischen Abgeordneten weist mehr
Verbindungen zum Flügel auf, während ein Teil der Jungen Alternative
Kontakte zur Identitären Bewegung aufweist.

### Politische/Gesellschaftliche Erkenntnisse

Die zahlreichen rechten Verbindungen der Jungen Alternative sind sehr
besorgniserregend und verstärken das extreme Bild der Partei. Auch der
Verfassungsschutz bestätigt dies und stuft die Junge Alternative als
Verdachtsfall ein, da es sich bei ihr angeblich um eine "extremistische
Bestrebung" handelt (Bundesamt für Verfassungsschutz, o. J.-b).
Gleichzeitig ist es erschreckend, was in der Partei und der gesamten
Politik toleriert wird. Gegen Severin Köhlers Kontakte zur Identitären
Bewegung, die vom Verfassungsschutz als rechtsextrem eingestuft wird,
wurde vom alten AfD-Landesvorstand lediglich eine Rüge gefordert
(Stuttgarter Nachrichten, 2019). Die rechtsextremen, antisemitischen und
rassistischen Aussagen, die AfD-Abgeordnete teilweise von sich geben,
sind schockierend und können nicht weiterhin akzeptiert werden. 2019
äußerte sich der AfD-Bundestagsabgeordnete Thomas Seitz folgendermaßen
"Ganz Afrika ist nicht die gesunden Knochen eines einzigen deutschen
Grenadiers wert" (Thomas Seitz, MdB, 2019). Wenn die 23 anderen
Personen, die rechte Statements abgaben, auch nur annähernd
unmenschliche Aussagen trafen wie Thomas Seitz, kann die AfD in
Baden-Württemberg als problematisch oder gar gefährlich eingeordnet
werden. Im März diesen Jahres wurde die AfD vom Verfassungsschutz als
Verdachtsfall eingestuft. Grund seien "etliche Belege für mutmaßliche
Verstöße gegen die freiheitlich-demokratische Grundordnung"
(Wiedmann-Schmidt, 2021). Allerdings durfte der Verfassungsschutz die
Partei mit Blick auf die anstehenden Wahlen nicht weiter beobachten, da
dies die Wahlentscheidung der Bürger:innen beeinflussen könnte
(tagesschau.de, 2021). Da die Landtagsabgeordneten aus Baden-Württemberg
weniger rechte Verbindungen als die anderen Personen-Typen aufweisen,
gehen wir davon aus, dass im Landtag gemäßigtere AfD-Stimmen vertreten
sind, als im Bundestag oder der Jungen Alternative. Dies wirft die Frage
auf, ob AfD-Abgeordnete möglicherweise erfolgreicher sind, je rechtere
oder extremere Einstellungen sie besitzen. Klar ist: Diese Arbeit ist
nur die Spitze des Eisbergs und tiefere Recherchen werden noch mehr
Erkenntnisse zu den rechten Verstrickungen der Partei liefern.

## Limitation

Wenn mehrere Personen an einem Projekt arbeiten, muss die Arbeit
verständlicherweise aufgeteilt werden, um ihrem Umfang gerecht zu
werden. Bei qualitativen Analysen wie dieser, wurden nach neuen
Erkenntnissen die einzelnen Knoten zwar zyklisch überarbeitet, die
Gründlichkeit wurde durch die verschiedenen Personen jedoch verringert.
Nicht jede:r recherchiert gleich tief beziehungsweise gleich gründlich,
weshalb die Ergebnisse verfälscht oder nicht vollständig sein könnten.
Dazu kommt, dass es wenig, bis keine offiziellen Quellen zu der
Biografie der Abgeordneten gibt, weshalb diese Informationen durch
verschiedene Zugänge gesammelt werden mussten. Auch die Forschungsmittel
waren sehr begrenzt. Es standen für ein Studienprojekt lediglich das
Internet und andere Recherchen zur Verfügung. Deshalb ist diese
Recherche auch nicht vergleichbar mit anderen von großen Magazinen wie
beispielsweise Katapult oder der Zeit, da wir weder die Ressourcen
(Programme, Algorithmen, Personenanzahl) noch den zeitlichen Aufwand
aufweisen können. Außerdem wurde nur zu etwas bekannteren "rechten"
Verbindungen, wie dem aufgelösten Flügel oder der Erfurter Resolution
recherchiert, was das Ausmaß der möglich rechten Verstrickungen der AfD
natürlich minimiert. Tiefer in rechte Netzwerke einzutauchen - zum
Beispiel über Telegram- oder Facebook Gruppen - hätte sowohl den Umfang
der Forschung gesprengt, als auch die persönliche Sicherheit riskiert.
Festzuhalten gilt, einzelne Verbindungen der Abgeordneten und mögliche
rechtsextreme Neigungen sind nur bedingt auf die Partei zurückzuführen.
Auch wenn man hinsichtlich der zahlreichen rechten Verbindungen nicht
mehr von Einzelfällen sprechen kann, sind Verallgemeinerungen wie "Die
AfD ist rechtsextrem" schlichtweg zu umgehen, da einzelne Personen nicht
für die gesamte Partei stehen - selbst wenn die Partei schon ins Auge
des Verfassungsschutzes fiel. Des weiteren gibt diese Arbeit nur einen
Überblick über AfD-Politiker:innen aus Baden-Württemberg. Wie die Lage
der Partei in anderen Bundesländern oder gar in ganz Deutschland ist,
ist somit nicht begründet ableitbar. Zusätzlich kann diese Forschung
keine direkten Aussagen darüber treffen, wie "rechts" oder gar
"gefährlich" einzelne Abgeordnete sein könnten. Sie zeigt lediglich die
verschiedenen Verbindungen auf und ordnet sie je nach Organisation oder
Vereinigung ein. Gleichzeitig wurden nicht die Verbindungen der
Abgeordneten untereinander untersucht, was besonders die Netzwerkanalyse
einschränkt. Der mögliche Ursprung rechter Verbindungen oder
Personencluster untereinander sind in unserer Forschung also nicht
untersuchbar.

## Ausblick

Andere Recherchen, wie beispielsweise die des Katapult-Magazins, haben
sich bereits damit beschäftigt, wie rechts oder rechtsextrem einzelne
Bundestagsabgeordnete der AfD sind. Ein möglicher Schritt wäre, alle
bundesweiten AfD-Politiker:innen zu untersuchen, sodass die Position der
Partei im rechten Spektrum ersichtlich wäre. Weiter könnten die
Verbindungen der Abgeordneten untereinander untersucht werden, um
Schlüsselpersonen der Partei herauszufinden und wie diese möglicherweise
Einfluss auf die Partei haben. Ein weiterer interessanter Aspekt wäre,
die rechten Gesinnungen der Landtagsabgeordneten der verschiedenen
Bundesländer zu untersuchen. Ist die AfD in einigen Bundesländern wie
Baden-Württemberg etwas gemäßigter? Sind ihre extremeren Mitglieder nur
im Bundestag? In welchem Bundesland sind die AfD-Mitglieder am
extremsten?

## Teamreflexion

In einem Team zu arbeiten ist nie einfach -- besonders wenn die Arbeit
sich über einen so langen Zeitraum erstreckt wie diese soziale
Netzwerkanalyse. Früher oder später kommt man immer an einen Punkt, an
dem nicht mehr jede Person motiviert ist, das gefühlt zehntausendste
Meeting mit vollem Elan durchzuziehen. Unsere Gruppe hatte das Glück,
dass wir uns alle sehr für unser Thema „Rechte Verbindungen der AfD"
interessieren. Man könnte es schon fast als Herzensangelegenheit
bezeichnen, gerade weil das Thema im Superwahljahr 2021 eine wichtigere
Bedeutung denn je hatte und immer noch hat. Was uns in diesem Moment
noch nicht klar war: Die Recherche wird ein langwieriger, anstrengender
Prozess sein, der jede:n an die Grenzen der eigenen Motivation bringen
wird. Nach unserem motivierten Start suchten wir zunächst unsere Nodes
zusammen: Die Landtagsabgeordneten der AfD in Baden-Württemberg. Diese
teilten wir untereinander auf und begannen mit der ersten Recherche, um
mögliche rechte Verbindungen zu finden. Dort stießen wir auf die erste
Hürde: die Datenlage. Unsere Hauptquelle war ADIZ, eine sehr linke
Seite, weshalb wir alle Angaben nochmal überprüfen mussten. Außerdem
waren keine offiziellen Angaben von den Abgeordneten auf der Seite des
Landtags vorhanden. Deshalb nahm alleine die erste Recherche sehr viel
Zeit in Anspruch. Außerdem mussten wir uns darauf einigen, welche
Aspekte wir überhaupt betrachten wollen und welche rechten Verbindungen
geeignet sind. Als diese feststanden, mussten wir nochmal über die
Abgeordneten-Liste gehen, um gezielter zu recherchieren. Später
erweiterten wir nach Herr Sandhus Vorschlag noch um die
baden-württembergischen Bundestagsabgeordneten und den Vorstand der
Jungen Alternative Baden-Württemberg. Jede Person geht natürlich anders
an eine Recherche ran. Einige fuchsen sich sehr stark hinein und
recherchieren einen einzigen Knoten über Stunden, andere geben zwar ihr
bestes, recherchieren aber nicht ganz so tiefgründig. Da wir die
Aufgaben aber unbedingt aufteilen mussten, können wir bis heute
natürlich nicht sagen, ob der Datensatz zu 100 Prozent korrekt ist.
Qualitative Inhaltsanalysen besitzen nun einmal eine gewisse Fehlerquote
und da wir immer und immer wieder über die Daten gehen mussten, war es
insgesamt ein sehr langwieriger Prozess. Was unserem Team wahrscheinlich
gutgetan hätte, wären regelmäßigere Treffen gewesen -- gerade während
der tiefen Recherche, um immer auf dem gleichen Stand zu sein. Lukas,
als einziger PRler in unserer Gruppe hatte einen komplett anderen
Stundenplan als der Rest, weshalb er uns in stressigen Phasen sehr viel
Arbeit abnehmen konnte. Aber dadurch waren wir auch nicht immer auf dem
gleichen Stand. Auch die genauen Aufgaben und das weitere Vorgehen war
nicht immer zu 100 Prozent klar. Dies erschwerte besonders die letzten
Schritte auf der Zielgeraden, wo jeder von uns nochmal sehr viel Zeit
reinstecken musste. Was in unserem Team gut funktioniert hat, war den
tatsächlichen Datensatz zu erstellen und in R-Studio durchzuspielen.
Dies zeigt, wie gründlich unsere Arbeit doch war, sodass kaum Fehler im
Datensatz entstanden sind. Ein kleines Hindernis in R war jedoch, dass
wir einige leere Zeilen bei den Organisationen hatten, wodurch
Vertex-Filterungen nicht funktionierten. Dem Problem kamen wir aber
schnell auf die Spur. Ein weiterer erschwerender Faktor war -- wie oben
angesprochen -- der lange Zeitraum der Analyse. Eineinhalb Semester und
einen Sommer lang ein einziges Thema zu behandeln und besonders die
aufwändige Recherche zehrt sehr an den Nerven. Unser Thema ist zwar
super spannend und es ist auch super interessant herauszufinden, was
hinter den AfDlern steckt und wie rechts sie tatsächlich sind.
Gleichzeitig ist es aber erstens sehr frustrierend zu sehen, mit was
Politiker:innen alles durchkommen können und zweitens ist der gesamte
Prozess sehr auslaugend. Besonders in den letzten Wochen fehlte einfach
die Motivation und wir sind sehr dankbar, dass dieses Thema jetzt
abgehakt ist. Wir sind sehr zufrieden, mit dem, was wir herausgefunden
haben -- bitte nicht falsch verstehen -- aber nach dieser langen Zeit
endlich zu einem Ende zu kommen, ist wohl das beste Gefühl.

# Anlagen

## Literatur

Herkenhoff, A.-L. (2016). Rechter Nachwuchs für die AfD -- die Junge
Alternative (JA). In A. Häusler (Hrsg.), Die Alternative für Deutschland
(S. 201--217). Springer Fachmedien Wiesbaden.
<https://doi.org/10.1007/978-3-658-10638-6_14>

Hentges, G., & Nottbohm, K. (2017). Die Verbindung von Antifeminismus
und Europakritik. Positionen der Parteien „Alternative für Deutschland"
und „Front National". In G. Hentges, K. Nottbohm, & H.-W. Platzer
(Hrsg.), Europäische Identität in der Krise? Europäische
Identitätsforschung und Rechtspopulismusforschung im Dialog (S.
167--208). Springer Fachmedien.
<https://doi.org/10.1007/978-3-658-14951-2_8>

AfD. (2013, 2021). AfD Grunsätze. Alternative für Deutschland.
<https://www.afd.de/partei/>

Bundesamt für Verfassungsschutz. (o. J.-a). Begriff und
Erscheinungsformen. BundesamtfuerVerfassungsschutz. Abgerufen 8.
November 2021, von
<http://www.verfassungsschutz.de/DE/themen/rechtsextremismus/begriff-und-erscheinungsformen/begriff-und-erscheinungsformen_node.html>

Bundesamt für Verfassungsschutz. (o. J.-b). Rechtsextremismus.
BundesamtfuerVerfassungsschutz. Abgerufen 8. November 2021, von
<http://www.verfassungsschutz.de/DE/themen/rechtsextremismus/rechtsextremismus_node.html>

Fuhse, J. (2018). Soziale Netzwerke: Konzepte und Forschungsmethoden
(2., überarbeitete Auflage). UVK Verlagsgesellschaft mbH.

Junge Alternative. (o. J.). Über uns -- Junge Alternative
Baden-Württemberg. Abgerufen 8. November 2021, von
<http://ja-baden-wuerttemberg.de/ueber-uns/>

Junge Alternative. (2015, März 19). Landesvorstand stellt sich
vollumfänglich hinter die „Erfurter Resolution" -- Junge Alternative
Baden-Württemberg.
<http://ja-baden-wuerttemberg.de/2015/03/19/landesvorstand-stellt-sich-vollumfaenglich-hinter-die-erfurter-resolution/>

Mika, B. (2021, März 7). Rechtsextreme Frauen: „In der extremen Rechten
spielen Frauen eine wichtige Rolle". <https://www.fr.de>.
<https://www.fr.de/politik/rechte-frauen-rechtsextrem-rechtsextremismus-radikal-rollenbilder-8-maerz-internationaler-frauentag-90230197.html>

Rosa-Luxemburg-Stiftung. (o. J.). Netzwerken---Rosa-Luxemburg-Stiftung.
Abgerufen 8. November 2021, von
<https://www.rosalux.de/publikation/id/7103/netzwerken?cHash=53ce9b906bee9bee9f30e9598944e6c8>

Stuttgarter Nachrichten. (2019, März 14). Umstrittene
Jugendorganisation: AfD-Nachwuchs macht, was er will.
stuttgarter-nachrichten.de.
<https://www.stuttgarter-nachrichten.de/inhalt.umstrittene-jugendorganisation-afd-nachwuchs-macht-was-er-will.aee4a906-11d0-4c49-9b05-dde136a26d76.html>

tagesschau.de. (2021, Juli 8). Streit mit Verfassungsschutz---Kein
Urteil zur AfD vor Bundestagswahl. tagesschau.de.
<https://www.tagesschau.de/inland/btw21/verfassungsschutz-klage-bundestagswahl-afd-101.html>

Thomas Seitz, MdB. (2019, Februar 18). Offenbar „friendly fire". Schlimm
genug. \#Minusma stoppen---Sofort. Ganz Afrika ist nicht die gesunden
Knochen eines einzigen deutschen Grenadiers wert.
<Https://t.co/CLSKzjTy0o> . @Th_Seitz_AfD.
<https://twitter.com/Th_Seitz_AfD/status/1097390382294409217>

Wiedmann-Schmidt, W. (2021, März 3). AfD: Verfassungsschutz beobachtet
Partei nun bundesweit. Der Spiegel.
<https://www.spiegel.de/politik/deutschland/rechtsextremismus-verdachtsfall-verfassungsschutz-beobachtet-afd-nun-bundesweit-a-136d80ce-4549-4a23-8174-19ad70f20643>

## Quellen

Im Weiteren folgt eine Auflistung der genutzten Datenzugänge, unterteilt
in allgemeine und spezifische Informationen.

[**Allgemein:**]{.ul}

AfD. (2013, 2021). AfD Grunsätze. Alternative für Deutschland.
<https://www.afd.de/partei/>

Biermann, K., Geisler, A., Radke, J., & Steffen, T. (2018, März 21).
AfD-Abgeordnete beschäftigen Rechtsextreme und Verfassungsfeinde. Zeit
Online.
<https://www.zeit.de/politik/deutschland/2018-03/afd-bundestag-mitarbeiter-rechtsextreme-identitaere-bewegung>

Bundesamt für Verfassungsschutz. (o. J.-a). Begriff und
Erscheinungsformen. BundesamtfuerVerfassungsschutz. Abgerufen 8.
November 2021, von
<http://www.verfassungsschutz.de/DE/themen/rechtsextremismus/begriff-und-erscheinungsformen/begriff-und-erscheinungsformen_node.html>

Bundesamt für Verfassungsschutz. (o. J.-b). Rechtsextremismus.
BundesamtfuerVerfassungsschutz. Abgerufen 8. November 2021, von
<http://www.verfassungsschutz.de/DE/themen/rechtsextremismus/rechtsextremismus_node.html>

Demo für alle. (o. J.). Wer sind wie.
<https://demofueralle.de/home/wer-wir-sind/>

dpa. (2018, Oktober 21). AfD-Politiker protestieren gegen Denkverbote --
in eigener Partei. Frankfurter Allgemeine.

<https://www.faz.net/aktuell/politik/inland/stuttgarter-aufruf-afd-politiker-protestieren-gegen-denkverbote-15866469.html>

dpa. (2020, Dezember 3). Das ist der AfD-"Flügel". Spiegel.
<https://www.spiegel.de/politik/deutschland/afd-das-ist-der-fluegel-a-084fac0e-30cc-48e4-a859-034d78fb8ba3>

dpa. (2021, September 23). Parteien geben AfD Mitschuld an
„Querdenker"-Radikalisierung. Frankfurter Allgemeine.
<https://www.faz.net/aktuell/politik/inland/idar-oberstein-afd-und-die-querdenker-radikalisierung-17550386.html>

Fuhse, J. (2018). Soziale Netzwerke: Konzepte und Forschungsmethoden
(2., überarbeitete Auflage). UVK Verlagsgesellschaft mbH.

Grügen, M., Jakob, C., & am Orde, S. (2018, April 13). 300 rechte Helfer
im Bundestag. TAZ.
<https://taz.de/Rechercheprojekt-Netzwerk-AfD/!5498386/>

Hammel, L., & Teidelbaum, L. (2020, November 11). Die AfD -- Eine
Wahlalternative für die christliche Rechte? Heinrich Böll Stiftung.
<https://www.boell-bw.de/de/2020/11/11/die-afd-eine-wahlalternative-fuer-die-die-christliche-rechte>

Hentges, G., & Nottbohm, K. (2017). Die Verbindung von Antifeminismus
und Europakritik. Positionen der Parteien „Alternative für Deutschland"
und „Front National". In G. Hentges, K. Nottbohm, & H.-W. Platzer
(Hrsg.), Europäische Identität in der Krise? (S. 167--208). Springer
Fachmedien Wiesbaden. <https://doi.org/10.1007/978-3-658-14951-2_8>

Identitäre Bewegung Deutschland e.V. (IBD). (o. J.).
<https://www.im.nrw/identitaere-bewegung-deutschland-ev-ibd>

Junge Alternative. (o. J.). Über uns -- Junge Alternative
Baden-Württemberg. Abgerufen 8. November 2021, von
<http://ja-baden-wuerttemberg.de/ueber-uns/>

Junge Alternative. (2015, März 19). Landesvorstand stellt sich
vollumfänglich hinter die „Erfurter Resolution" -- Junge Alternative
Baden-Württemberg.
<http://ja-baden-wuerttemberg.de/2015/03/19/landesvorstand-stellt-sich-vollumfaenglich-hinter-die-erfurter-resolution/>

Mika, B. (2021, März 7). Rechtsextreme Frauen: „In der extremen Rechten
spielen Frauen eine wichtige Rolle". <https://www.fr.de>.
<https://www.fr.de/politik/rechte-frauen-rechtsextrem-rechtsextremismus-radikal-rollenbilder-8-maerz-internationaler-frauentag-90230197.html>

Rosa-Luxemburg-Stiftung. (o. J.). Netzwerken---Rosa-Luxemburg-Stiftung.
Abgerufen 8. November 2021, von
<https://www.rosalux.de/publikation/id/7103/netzwerken?cHash=53ce9b906bee9bee9f30e9598944e6c8>

Stuttgarter Nachrichten. (2019, März 14). Umstrittene
Jugendorganisation: AfD-Nachwuchs macht, was er will.
stuttgarter-nachrichten.de.
<https://www.stuttgarter-nachrichten.de/inhalt.umstrittene-jugendorganisation-afd-nachwuchs-macht-was-er-will.aee4a906-11d0-4c49-9b05-dde136a26d76.html>

Sundermeyer, O., & Meschkat, S. (2020, September 11). "Man will
gemeinsam die Regierung stürzen". Deutschlandfunk.
<https://www.deutschlandfunk.de/rechtsextremisten-und-querdenken-711-man-will-gemeinsam-die.694.de.html?dram:article_id=487580>

tagesschau.de. (2021, Juli 8). Streit mit Verfassungsschutz---Kein
Urteil zur AfD vor Bundestagswahl. tagesschau.de.
<https://www.tagesschau.de/inland/btw21/verfassungsschutz-klage-bundestagswahl-afd-101.html>

Thomas Seitz, MdB. (2019, Februar 18). Offenbar „friendly fire". Schlimm
genug. \#Minusma stoppen---Sofort. Ganz Afrika ist nicht die gesunden
Knochen eines einzigen deutschen Grenadiers wert.
<Https://t.co/CLSKzjTy0o> . @ Th_Seitz_AfD.
<https://twitter.com/Th_Seitz_AfD/status/1097390382294409217>

Wiedmann-Schmidt, W. (2021, März 3). AfD: Verfassungsschutz beobachtet
Partei nun bundesweit. Der Spiegel.
<https://www.spiegel.de/politik/deutschland/rechtsextremismus-verdachtsfall-verfassungsschutz-beobachtet-afd-nun-bundesweit-a-136d80ce-4549-4a23-8174-19ad70f20643>

[**Spezifisch:**]{.ul}

**Balzer, Rainer**\
[https://kraichgau.news/bretten/c-politik-wirtschaft/gut-besuchter-politischer-aschermittwoch-der-afd-karlsruhe-land_a15646\
https://www.rheinpfalz.de/lokal/kreis-germersheim_artikel,-afd-und-rechtsextreme-demonstrieren-gemeinsam-\_arid,1086449.html](https://kraichgau.news/bretten/c-politik-wirtschaft/gut-besuchter-politischer-aschermittwoch-der-afd-karlsruhe-land_a15646)
/<https://www.boell-bw.de/de/2020/11/11/die-afd-im-stuttgarter-landtag> 

**Baron, Anton**\
<https://taz.de/AfD-im-Landtag-von-Baden-Wuerttemberg/!5316877/>

**Eisenhut, Bernhard\
**

**Gossner, Hans-Juergen**\
<https://www.kreis-goeppingen-nazifrei.de/wp-content/uploads/2019/05/chronik2018_web.pdf>

**Grimmer, Bernd**\
<https://taz.de/Das-Personal-der-AfD/!5287428/>

**Goegel, Bernd**\
<https://www.tagesspiegel.de/politik/rechts-radikal-in-den-landtag-gewaehlt-was-der-verfassungsschutz-ueber-die-afd-abgeordneten-weiss/27007492.html>

**Hellstern, Uwe\
**

**Hoerner, Hans-Peter\
**

**Klauss, Miguel**\
[https://www.stuttgarter-zeitung.de/inhalt.landtagswahl-kandidatenvorstellung-afd-kandidat-will-abschiebekultur.a69e2f5c-6e72-4a12-895b-61ac47ed3b48.html\
https://twitter.com/MiguelKlaussAfD\
https://www.facebook.com/watch/?v=854407381939578](https://www.stuttgarter-zeitung.de/inhalt.landtagswahl-kandidatenvorstellung-afd-kandidat-will-abschiebekultur.a69e2f5c-6e72-4a12-895b-61ac47ed3b48.html)

**Klos, Ruediger**\
[https://www.sueddeutsche.de/politik/landtag-stuttgart-aras-afd-beantragt-sondersitzung-des-landtagspraesidiums-dpa.urn-newsml-dpa-com-20090101-180807-99-456386\
https://www.facebook.com/fontagnier/posts/10213706462129820\
https://twitter.com/RuedigerKlos\
https://www.swp.de/politik/landespolitik/afd-mann-im-zwielicht-31042201.htm](https://www.sueddeutsche.de/politik/landtag-stuttgart-aras-afd-beantragt-sondersitzung-des-landtagspraesidiums-dpa.urn-newsml-dpa-com-20090101-180807-99-456386)l

**Lindenschmid, Daniel**\
[https://www.facebook.com/lindenschmid/posts/910718315724179\
https://www.adiz.info/wp-content/uploads/2021/02/WK.17.Lindenschmid-Daniel-AfD-Nuertingen.auf\_.Demo\_.fuer\_.alle\_.28.02.16.jpeg\
https://twitter.com/LindenschmidAfD](https://www.facebook.com/lindenschmid/posts/910718315724179)

**Podeswa, Rainer**\
[https://www.stuttgarter-zeitung.de/inhalt.hinweis-auf-hexenhammer-afd-feiert-anti-klimapolitiker-podeswa.f263855e-0fc2-4c16-88b3-c9255b79e4f6.html\
https://www.facebook.com/Podeswa/posts/474201636110714\
https://www.gustav-von-struve-stiftung.de/Impressum](https://www.stuttgarter-zeitung.de/inhalt.hinweis-auf-hexenhammer-afd-feiert-anti-klimapolitiker-podeswa.f263855e-0fc2-4c16-88b3-c9255b79e4f6.html)

**Rupp, Ruben**\

**Stein, Udo**\
[https://nazis-in-nadelstreifen.de/2016/06/10/udo-stein-erhaelt-1-ruege-des-neuen-landtages/\#more-40https://www.tagesschau.de/inland/innenpolitik/afd-analyse-bw-101.html](https://nazis-in-nadelstreifen.de/2016/06/10/udo-stein-erhaelt-1-ruege-des-neuen-landtages/#more-40){.uri}

**Steyer, Joachim**\

**Saenze, Emil**\
<https://www.tagesspiegel.de/politik/rechts-radikal-in-den-landtag-gewaehlt-was-der-verfassungsschutz-ueber-die-afd-abgeordneten-weiss/27007492.html>

<https://afd-fraktion-bw.de/aktuelles/1205/Emil+S%C3%A4nze%3A+Muhterem+Aras%E2%80%98+fabelhafte+Wunschvorstellung+vom+Grundgesetz+offenbart+exorbitante+Bildungsl%C3%BCcken>

[https://www.tagesschau.de/inland/innenpolitik/afd-analyse-bw-101.html\
https://www.nrwz.de/kreis-rottweil/in-der-afd-fliegen-die-fetzen-saenze-contra-meuthen/259884\
https://afd-fraktion-bw.de/aktuelles/3584/Emil+Sänze+MdL%3A+Querdenken+ist+gelebte+Demokratiehttps://afd-fraktion-bw.de/aktuelles/3584/Emil+Sänze+MdL%3A+Querdenken+ist+gelebte+Demokratie](https://www.tagesschau.de/inland/innenpolitik/afd-analyse-bw-101.html)

**Wolle, Carola**\
[https://www.queer.de/detail.php?article_id=34119\
https://www.carolawolle.de/tag/demo-fuer-alle/\
https://de.indymedia.org/sites/default/files/2021/01/kandel-broschuere-online.pdf\
https://www.tagesschau.de/inland/innenpolitik/afd-analyse-bw-101.html](https://www.queer.de/detail.php?article_id=34119)

**Weidel, Alice Elisabeth**\
[https://www.faz.net/aktuell/politik/inland/alice-weidel-provoziert-mit-kopftuchmaedchen-aussage-15593291.html\
https://www.goslar-gegen-rechtsextremismus.de/html/afd-sprueche.php\
https://www.deutschlandkurier.de/2021/05/alice-weidel-17/\
https://lobbypedia.de/wiki/Friedrich_A.\_von_Hayek\_-\_Gesellschaft\
https://www.mut-gegen-rechte-gewalt.de/service/lexikon/i/institut-f-r-staatspolitik\
https://katapult-magazin.de/de/artikel/30-bis-66-prozent-rechtsextrem](https://www.faz.net/aktuell/politik/inland/alice-weidel-provoziert-mit-kopftuchmaedchen-aussage-15593291.html)

**Hess, Martin Alexander**\
<https://www.zeit.de/politik/deutschland/2017-09/afd-kandidaten-bundestagswahl-abgeordnete>

**Spaniel, Dirk**\
[https://www.zeit.de/politik/deutschland/2020-01/baden-wuerttemberg-afd-dirk-spaniel-sonderparteitag-gutachten-parteiausschluss\
http://www.pi-news.net/2020/10/spaniel-corona-massnahmen-erschuettern-wirtschaft-in-grundfesten/\
https://www.compact-online.de/auch-dem-benziner-droht-das-aus-dirk-spaniel-im-interview-mit-karel-meissner/\
https://www.info-direkt.eu/2021/09/22/der-deutscher-verfassungsschutz-als-regierungsschutz/](https://www.zeit.de/politik/deutschland/2020-01/baden-wuerttemberg-afd-dirk-spaniel-sonderparteitag-gutachten-parteiausschluss)

**Frohnmaier, Markus-Cornel**\
[https://web.archive.org/web/20180706190847/http://www.huffingtonpost.de/2016/05/25/freie-radikale-die-dubiosen-machenschaften-der-afd-jugendorganisation-junge-alternative_n\_10125408.htm](https://web.archive.org/web/20180706190847/http:/www.huffingtonpost.de/2016/05/25/freie-radikale-die-dubiosen-machenschaften-der-afd-jugendorganisation-junge-alternative_n_10125408.html)

<https://youtu.be/6znCu1VMr5Q?t=267>

<https://www.youtube.com/watch?v=_mje-YzFuas>

<https://www.info-direkt.eu/2021/09/12/39-ausgabe-stoppt-die-migration-2015-darf-sich-nicht-wiederholen/>

[https://www.info-direkt.eu/2021/02/14/eine-realitaetsfremde-utopie-euro-islam/https://www.info-direkt.eu/2020/12/08/augen-auf-bei-islamismus-und-verfassungsschutz/](https://www.info-direkt.eu/2021/02/14/eine-realitaetsfremde-utopie-euro-islam/){.uri}

<https://www.zeit.de/politik/deutschland/2018-11/junge-alternative-afd-jugend-identitaere-bewegung>

<https://www.tagesspiegel.de/themen/reportage/frohnmaier-trifft-sellner-wie-die-afd-jugend-mit-den-identitaeren-kungelt/19702108.html>

**Jongen, Marc Stephan**\
[https://www.faz.net/aktuell/politik/inland/marc-jongen-ist-afd-politiker-und-philosoph-14005731.html?printPagedArticle=true\#pageIndex_3\
https://dserver.bundestag.de/btp/19/19077.pdf](https://www.faz.net/aktuell/politik/inland/marc-jongen-ist-afd-politiker-und-philosoph-14005731.html?printPagedArticle=true#pageIndex_3)
(S 8977)\
<https://staatspolitik.de/chronik-2019/>

**Bernhard, Marc Albert**\
<https://jungefreiheit.de/debatte/kommentar/2020/klimapolitik-ist-die-toedliche-vorerkrankung-unserer-autoindustrie/>

**Kaufmann, Malte**\
[https://demofueralle.de/aktionen/demo-21-juni-15/videos-21-juni-15/\
https://m.facebook.com/events/dresdener-burschenschaft-salamandria/vortragsabend-von-der-cdu-zur-afd/2035035046750551/](https://demofueralle.de/aktionen/demo-21-juni-15/videos-21-juni-15/)

**Baum, Christina**

<https://nazis-in-nadelstreifen.de/category/dr-christina-baum/>

<https://www.stuttgarter-zeitung.de/inhalt.christina-baum-afd-politikerinnicht-in-geheimdienstausschuss-gewaehlt.3c330198-7a06-4b88-8941-9c2a559e1441.html>

<https://www.kontextwochenzeitung.de/gesellschaft/498/blaue-stunde-in-buehl-7042.html>

<https://www.queer.de/detail.php?article_id=39207>

<https://m.facebook.com/Dr.Christina.Baum/posts/765583016963665/>

**Seitz, Thomas Michael Konrad**\
[https://taz.de/Urteil-gegen-AfD-Politiker-Thomas-Seitz/!5783765/\
https://www.bundestag.de/webarchiv/abgeordnete/biografien/S/523642-523642](https://taz.de/Urteil-gegen-AfD-Politiker-Thomas-Seitz/!5783765/)

**Braun, Juergen Friedrich**\

**Lobstedt, Jochen**\

**Koehler, Severin**\
[https://www.mutgegenrechts.org/2021/04/11/severin-koehler-tritt-als-kandidat-fuer-den-ja-bundesvorstand-an/\
https://www.youtube.com/watch?v=bmUjheInhGE\
https://www.mutgegenrechts.org/2021/02/18/kritisches-portrait-der-afd-kandidaten-fuer-die-landtagswahl-2021/](https://www.mutgegenrechts.org/2021/04/11/severin-koehler-tritt-als-kandidat-fuer-den-ja-bundesvorstand-an/)

**Allmendinger, Armin**\
<https://www.kontextwochenzeitung.de/politik/452/rechte-in-der-zweiten-reihe-6356.html>
[https://www.stuttgarter-zeitung.de/inhalt.aufregung-im-landtag-ein-afd-berater-vom-rechten-rand.f9f16cc4-da85-4912-8e32-81484461b83a.html\
https://www.stuttgarter-nachrichten.de/inhalt.schwierige-mitarbeitersuche-die-afd-entpuppt-sich-als-karrierekiller.6a581a01-e223-4944-a731-4511e165e3ba.html\
https://www.stuttgarter-nachrichten.de/inhalt.schwierige-mitarbeitersuche-die-afd-entpuppt-sich-als-karrierekiller.6a581a01-e223-4944-a731-4511e165e3ba.html](https://www.stuttgarter-zeitung.de/inhalt.aufregung-im-landtag-ein-afd-berater-vom-rechten-rand.f9f16cc4-da85-4912-8e32-81484461b83a.html)

**Hilgers, Phillip**\
<https://www.facebook.com/philipp.hilgers.7>

**Schneller, Milena**\
<https://tuebingenrechtsaussen.wordpress.com/2020/03/22/neue-ansprechpartnerin-der-jungen-alternative-ist-tuebingerin/>

**Malek, Fabienne**\

**Schultes, Simon**\
<https://www.tuebingen.de/amtliche_bekanntmachungen/2019-04-06_wahlvorschlaege.pdf>

**Braun, Mike\
**[https://www.endstation-rechts-bayern.de/2016/10/identitaere-bewegung-ein-netzphaenomen-ist-auf-bayerns-strassen-angekommen/\
http://grueninwaldbuettelbrunn.blogsport.eu/2016/11/10/afd-funktionaer-greift-mich-gewalttaetig-an-staatsanwaltschaft-stellt-verfahren-ein/](https://www.endstation-rechts-bayern.de/2016/10/identitaere-bewegung-ein-netzphaenomen-ist-auf-bayerns-strassen-angekommen/)

**Lind, Adrian**\
[https://twitter.com/AdrianLind_afd/with_replies?lang=de\
https://twitter.com/AdrianLind_afd/with_replies?lang=de](https://twitter.com/AdrianLind_afd/with_replies?lang=de)

**Kimmig, Aaron**\
[https://nitter.domain.glass/schildkroete_7/status/1425197728112447489https://autonome-antifa.org/?mot2818](https://nitter.domain.glass/schildkroete_7/status/1425197728112447489){.uri}\
[https://nitter.domain.glass/schildkroete_7/status/1425197728112447489\
https://www.rbb24.de/politik/wahl/abgeordnetenhaus/agh-2021/beitraege/afd-stellt-trotz-ausschluss-rechtsextremen-abgeordneten-andreas-wild-zu-abgeordnetenhauswahl-auf.html\
https://antira.org/2021/03/14/afd-und-faschisten-im-bosnischen-grenzgebiet-um-bihac/\
https://twitter.com/Jf_Kimmig/status/1390939357855551490](https://nitter.domain.glass/schildkroete_7/status/1425197728112447489)

## Datensatz githhub

**Repository**

<https://github.com/hanniglu/sna-proj>

**Codebuch**

<https://raw.githubusercontent.com/hanniglu/sna-proj/main/codebuch>

**Edgelist**

<https://raw.githubusercontent.com/hanniglu/sna-proj/main/edges>

**Nodelist**

<https://raw.githubusercontent.com/hanniglu/sna-proj/main/nodes>

Im Repository liegen neben der Edge- und Nodelist auch das Codebuch, ein
readme, sowie eine Kopie dieses Markdown-Dokumentes.

## Abbildungen

Alle Abbildungen wurden selbst in RStudio aus eigens erhobenen Daten
erstellt.

## Workload

<https://raw.githubusercontent.com/hanniglu/sna-proj/main/workload>

workload \<-
read.csv("<https://raw.githubusercontent.com/hanniglu/sna-proj/main/workload>",
header=T, as.is=T, sep = ",") 
workload

## Eidesstattliche Versicherung
