---
title: "226305 Forschungsbericht"
author: "Lukas Hannig, Leonie Kupferschmidt, Jana Prochazka, Antonia Zwicker"
date: "Wintersemester 2021"
output:
  html_document:
    df_print: paged
    toc: yes
    toc_depth: 4
    number_sections: yes
  word_document:
    toc: yes
    toc_depth: '4'
  pdf_document:
    toc: yes
    toc_depth: '4'
subtitle: Das Netzwerk der Afd BaWü
editor_options: 
  markdown: 
    wrap: 72
bibliography: references.bib
fig_width: 14
fig_height: 10
---

```{r setup, include=FALSE}
knitr::opts_chunk$set(echo = TRUE)
```

# Einleitung

In diesem Netzwerk werden die Bundestagsabgeordneten der AfD, die
Abgeordneten der Landtagsfraktion 2021 Baden-Württemberg der AfD und den
Vorstand der Jungen Alternative Baden-Württemberg auf ihre Beziehungen
zu rechten Organisationen untersucht. Hierbei interessierte uns
besonders, ob sich Cluster um bestimmte Organisationen bilden. Für das
Netzwerk recherchierten wir die Akteure mit unseren ausgewählten
Organisationen in Verbindung stehen. Zusätzlich vermerkten wir in den
Nodes ob der jeweilige Akteur:in schon einmal ein öffentliches rechtes
Statement abgab, ob dieser Akteur an einer rechten Demo teilnahm und ob
er/sie ein:e Unterzeichner:in der Erfurter Resolution oder dem
Stuttgarter Aufruf ist.

## Forschungsfrage

In dem Netzwerk wird sich hauptsächlich mit der Frage „Wie stark sind
die baden-württembergischen AfDler:innen mit rechtsextremen
Organisationen vernetzt?". Zusätzlich dazu kommt auch auf die Folgefrage
„Gibt es dabei besonders wichtige Akteure?" auf.

## Forschungsdesign

Das Forschungsdesign lehnt sich an das Rechercheprojekt der Taz zum
rechten Netzwerk der AfD und die Recherchen der Zeit Online zum
rechtsextremen Netzwerk der Beschäftigten der AfD Abgeordneten im
Bundestag an.

## Arbeitshypothesen

Für das Forschungsprojekt wird von den folgenden Arbeitshypothesen
ausgegangen. Als erstes wäre der Aktivitäts-Foki. Dies ist ein Ort des
sozialen Austausches an welchem es zu sozialen Verbindungen kommt. Dort
entstehen Beziehungen zwischen Personen mit einem ähnlichen Interesse,
dabei rücken bestimmt Interessen in den Vordergrund. Dies bedeutet, dass
Personen, welche zu einer Organisation Verbindungen haben, Verbindungen
zu ähnlichen Organisationen haben. Die andere Arbeitshypothese ist das
Preferential Attachment, hierbei wird davon ausgegangen, dass beliebte
Akteure bei der Bildung von Beziehungen bevorzugt werden. In diesem
Netzwerk führt dies dazu, dass die Cluster um die Organisationen in
ihrer größe variieren, da manche Organisationen beliebter sind als
andere.

## Literaturübersicht

## Akteure

### Welche Akteure gibt es?

Unsere Personen sind die Kandidaten der Landtagsliste Baden-Württemberg
2021 der AfD, die Landtagsabgeordneten des 17.Landtag Baden-Württemberg
der AfD und der Vorstand der Jungen Alternative Baden-Württemberg. Bei
den Organisationen haben wir uns auf den Flügel, Christen in der AfD,
Querdenken, Identitäre Bewegung und Demo für alle festgelegt. Dazu
kommen noch die Erfurter Resolution und der Stuttgarter Aufruf, welche
wir ebenfalls als Akteure in unserem Netzwerk festgelegt haben, und auch
die AfD ist ein Akteur in unserem Netzwerk.

### Warum haben wir unsere Akteure gewählt?

Wir haben uns für die Kandidaten der Landtagsliste Baden-Württemberg und
den Abgeordneten des 17. Landtags Baden-Württemberg der AfD entschieden,
da wir unseren Fokus unseres Forschungsprojekt auf das Netzwerk in
Baden-Württemberg legen. Zusätzlich dazu repräsentieren diese Akteure
bis zu einem bestimmten Grad die AfD und dadurch auch deren Wähler. Den
Vorstand der Jungen Alternative Baden-Württemberg haben wir mit in unser
Forschungsprojekt mit aufgenommen, da die Junge Alternative die
Jugendorganisation der AfD ist. Die Christen in der AfD waren die erste
Organisation, mit der wir den Versuch unseres Netzwerkes begannen. Über
Christen in der AfD wurden wir auf die Demo für alle aufmerksam und
entschieden uns dazu die Verbindungen unserer Akteure zu Demo für alle
zu untersuchen. Wir haben uns dazu entschieden Querdenken als einen
Akteur in unser Netzwerk mit aufzunehmen, da der AfD immer wieder
Mitschuld an der Radikalisierung der Querdenker gegeben wird. Während
unserer Recherchen trafen wir immer wieder auf die Identitäre Bewegung,
weshalb wir uns dazu entschieden diese auch als Akteur in unser Netzwerk
aufzunehmen. Da die Erfurter Resolution als Gründungsdokument des
Flügels gilt, haben wir uns entschieden zu recherchieren ob unsere
Akteure Unterzeichner dieses Dokumentes sind. Der Stuttgarter Aufruf
steht für einen steht für eine radikaleren Kurs der AfD in
Baden-Württemberg, weshalb wir uns dafür entschieden haben ihn in unser
Netzwerk aufzunehmen.

# Hauptteil

## Datenerhebung

### Datenzugang

Der erste Datenzugang erfolgte über das Antifaschistische
Dokumentations- und Informationszentrum (adiz, o. J.). Da ADIZ weder
kontrolliert wird, noch eine öffentliche Stelle ist, kann man nicht
davon ausgehen, dass die dortigen Angaben über Politiker*innen
ausnahmslos korrekt sind. Aus diesem Grund wurden alle dort gefundenen
Informationen überprüft. Entweder mit Daten der Webseiten von AfD, der
Jungen Alternative und deren Kandidat*innen oder über weitere Recherche.
Für weitere Informationen zu Biographie, Aussagen und Verbindungen
wurden die Abgeordnetenprofile bei Bundestag und Landtag, die
Social-Media Profile der Politiker\*innen, sowie Zeitungs- und andere
Online-Artikel genutzt.

Die konkreten Quellen sind unter "Punkt 4 Anlagen" zu finden.

### Datenbereinigung

Nach der Erkenntnis, dass die Vereinigung „Christen in der AfD" (kurz:
ChrAfD) keine relevanten Verbindungen zu den baden-württembergischen
Politiker*innen vorzuweisen hat, wurden diese wieder aus dem Datensatz
entfernt. Wie bereits erwähnt, musste der Großteil der Informationen und
Quellen nochmal überprüft werden. Dies wurde durch weitere
Online-Recherche gewährleistet. Konnten Informationen nicht bestätigt
werden, wurden auch diese aus dem Datensatz entfernt. In die Edge- und
Nodelist wurden die Kandidat*innen und Daten vorerst von jeder/jedem
selbstständig eingetragen und mit Quellen hinterlegt. In einem zweiten
Durchlauf wurden erneut alle Daten gesammelt mit den Quellen
abgeglichen. Anschließend wurden die Datensätze auf Unstimmigkeiten in
der Formatierung, Lücken und falsche Codierungen überprüft und
bereinigt.

### Codebuch

Das Netzwerk ist ein *ungerichtetes two-mode Netzwerk*. Dabei
untersuchen wir die als rechtsextremistisch eingestuften Vereinigungen
Flügel, Querdenken, sowie die Identitäre Bewegung und ihre Verbindungen
zur Partei Alternative für Deutschland (AfD). Außerdem werden Teilnahmen
der Politiker\*innen an demokratiefeindlichen Demonstrationen, Protesten
und Aufrufen untersucht.

**EDGE-Attribute**

**id**

*eindeutige Kodierung des Knoten;*

jede ID entspricht einem Akteur

**relation**

*Beziehungsart zwischen den Akteuren:*

1= Mitglied

2= Anhänger (meist bei aufgelösten Vereinigungen wie dem Flügel)

3= Sympathisant (Akteur äußert sich positiv über Vereinigung)

**years**

*Beginn der Beziehung*

**NODE-Attribute**

**id**

*Identische ID wie aus der Edgelist zur Identifikation der Knoten.*

**vorname**

*Vorname des Akteurs (bei realer Person)*

**name**

*Nachname oder Name der Vereinigung*

**type**

*Art des Akteurs*

1= Vereinigung

2= Privatperson

**team**

*Partei-/Institutions-Zugehörigkeit*

1 = Landtag

2 = Bundestag

3 = Junge Alternative

**sex**

1= männlich

2= weiblich

3= divers

**year**

*Geburts-/Gründungsjahr*

**statement**

*Rechte Äußerungen in sozialen Medien oder bei Reden => Äußerungen, die
nationalsozialistische/ fremdenfeindliche/antimuslimische/
antifeministische/ queer-feindliche/demokratiefeindliche Inhalte,
Verschwörungsideologien, Drittes-Reich-und Shoa-Verharmlosungen oder
sonstigen Hass und Hetze gegen andere Bevölkerungsgruppen oder
Einzelpersonen beinhalten.*

1= ja

2= nein

**protest**

*Teilnahme an als rechts eingestuften Demonstrationen => Querdenken,
Demo für Alle, Kandel für alle, Aufmärsche der IB und JA, sowie des
Flügels*

1=ja

2=nein

**erfurter**

*Unterzeichner\*innen der Erfurter Resolution*

1=ja

2=nein

**stuttgarter**

*Unterzeichner\*innen des Stuttgarter Aufrufs*

1=ja

2=nein

## Analyse und Interpretation der Daten

Die Auswertung und Analyse der Daten erfolgte hauptsächlich in RStudio.
Wir verwenden die Bibliotheken tidyverse, igraph, knitr und visNetwork.
Das Netzwerk besteht insgesamt aus 46 Knoten und 87 Kanten, die
ausschließlich zwischen Personen und Organisationen liegen. Daten zu
Beziehungen zwischen den Personen zu erheben hätte die Forschung
wesentlich verkompliziert. Deshalb wurden nur die Beziehungen zwischen
jeweils Personen und Organisationen erfasst. Da die Organisation
"Christen in der AfD" keine Verbindungen hat, wird sie aus dem Netzwerk
entfernt. Nach dieser Bereinigung besitzt das Netzwerk nur noch 45
Knoten. Das Netzwerk ist ungerichtet, aber gewichtet, da bei den meisten
Beziehungen eine Abstufung erfolgen kann.

```{r Bibliotheken laden, message=FALSE, warning=TRUE, include=FALSE, paged.print=FALSE}
library(tidyverse)
library(igraph)
library(knitr)
library(visNetwork)
```

Nachdem die Daten in Google Spreadsheets erfasst und als CSV-Datei
exportiert wurden, konnten diese problemlos auf Github hochgeladen
werden. Von dort aus können die Daten direkt in RStudio importiert und
dort analysiert und visualisiert werden.

```{r Datensatz laden und igraph erstellen, message=FALSE, warning=TRUE, include=FALSE, paged.print=FALSE}
# Github
el <- read.csv("https://raw.githubusercontent.com/hanniglu/sna-proj/main/edges", header=T, as.is=T, sep = ",")
nodes <- read.csv("https://raw.githubusercontent.com/hanniglu/sna-proj/main/nodes", header=T, as.is=T, sep = ",")
# Matrix erstellen
edgematrix <-as.matrix(el)
# igraph-Objekt
g_compl <- graph_from_data_frame(d=edgematrix, vertices=nodes, directed=F)
g <- delete.vertices(simplify(g_compl), degree(g_compl)==0)
```

## Gesamtnetzwerk

Zunächst einmal verschaffen wir uns einen Überblick über das
Gesamtnetzwerk. Zur besseren Übersichtlichkeit werden die Nodes anhand
ihrer Degree-Werte skaliert. Nach der Bereinigung im vorigen Abschnitt
besitzt das Netzwerk eine einzige Komponente und besteht dementsprechend
nur aus einem zusammenhängenden Hauptnetzwerk.

```{r Untersuchung Gesamtnetzwerk, message=FALSE, warning=TRUE, include=FALSE, paged.print=FALSE}
gind <- degree(g, mode = "in")
V(g)[V(g)$type == "1"]$color <- "orange" 
V(g)[V(g)$type == "2"]$color <- "lightblue"
delete.vertices(simplify(g), degree(g)==0)
is_connected(g)
```

```{r Übersicht Gesamtnetzwerk, echo=FALSE, message=FALSE, warning=TRUE, paged.print=FALSE, fig.height=10, fig.width=14}
plot(g,
     asp=0,
     edge.arrow.size=.7,
     edge.color="grey70",
     layout=layout_with_kk,
     vertex.frame.color=NA,
     vertex.label=(g)$name,
     edge.curved=curve_multiple(g),
     main="Gesamtnetzwerk",
     sub="Organisation = Blau // Person = Orange",
     vertex.size=gind*0.8+5)
```

**Die wichtigsten Netzwerkwerte**

Einige grundsätzliche Untersuchungen geben erste Aufschlüsse über das
Netzwerk.

```{r Wichtige Netzwerkwerte, message=FALSE, warning=FALSE, include=FALSE, paged.print=TRUE}
## Vereinfacht?
is.simple(g)
## Wie viele Komponenten?
is.connected(g)
components(g)
## Dichte
edge_density(g, loops=FALSE)
## Umfang
diameter(g)
## Pfaddistanz
farthest_vertices(g)
```

Das Netzwerk ist bereits vereinfacht. Es gibt lediglich eine Komponente
im Netzwerk.Die Dichte im Gesamtnetzwerk liegt bei 8,78%. Der längste
Pfad im Netzwerk führt von der Organisation Querdenken zu Hr. Lobstedt
und ist 5 Schritte lang.

## Teilnetzwerke

Innerhalb des Gesamtnetzwerkes finden sich einige interessante
Teilnetzwerke, die teilweise logischerweise aufgrund der Datenerhebung
entstanden sind (Vorstand der Jungen Alternative, Mitglieder des
Land-/Bundestags), teilweise entstehen jedoch auch Teilnetzwerke, die
nicht direkt zu erwarten waren. Ein guter Ausgangspunkt hierfür ist die
cluster_walktrap Funktion.

### Cluster

```{r Cluster, echo=FALSE, fig.height=10, fig.width=14, message=FALSE, warning=FALSE, paged.print=TRUE}
cluster <- cluster_walktrap(g, weights = E(g)$relation)

plot(cluster, g,
     asp=0,
     layout=layout_with_kk,
     vertex.label=(g)$name,
     main="Cluster innerhalb der untersuchten Gruppe",
     sub="Anzahl der Cluster = 5")


```

Die Analyse ergibt fünf Cluster im gesamten Netzwerk. Der kleinste
Cluster besteht nur aus einem Knoten und kann dementsprechend bei der
weiteren Untersuchung außen vor gelassen werden. Interessant ist
hierbei, dass man im Netzwerk die x-Achse von links nach rechts mit der
Gesinnung der entsprechenden Organisationen in Verbindung bringen kann.
Die Identitäre Bewegung steht im teils engen Austausch mit der Jungen
Alternative und steht dieser dementsprechend nahe: *"Die JA fällt immer
wieder durch direkt oder indirekt inhaltliche wie personelle
Verbindungen zu Kreise der extremen Rechte auf"* [@diealte2016]
(Herkenhoff, 2019, Seite 211). Zur Mitte hin bilden die Erfurter
Resolution, sowie der sogenannte Flügel die Brücke zur Mutterpartei AfD
und den weniger Vernetzten Abgeordneten.

### Teilnetzwerke der der drei untersuchten Gruppen

In der Datenerhebung wurden konkret drei Gruppen untersucht: Die
aktuellen Abgeordneten der Landtagsfraktion Baden-Württemberg der AfD,
die Bundestagsabgeordneten der AfD Baden-Württemberg und zu guter letzt
der aktuelle Vorstand der Jungen Alternative Baden Württemberg. So wurde
ein Querschnitt und eine repräsentative Stichprobe der
Baden-Württembergischen AfD untersucht. In diesem Abschnitt wird das
Gesamtnetzwerk nun noch einmal in diese drei Teilgruppen zerlegt, um die
entsprechenden Netzwerkdynamiken vergleichen zu können.

```{r Teilgruppen der drei untersuchten Gruppen, message=FALSE, warning=FALSE, include=FALSE}
# Teilnetzwerk nur mit den Landtagsabgeordneten und Organisationen
g_lt1 <- delete_vertices(g, V(g)[team == 2])
g_lt2 <- delete_vertices(g_lt1, V(g_lt1)[team == 3])
degree(g_lt2)
g_lt3 <- delete_vertices(g_lt2, degree(g_lt2)==0) # Knoten ohne Verbindungen löschen
g_lt <- cluster_walktrap(g_lt3, weights = E(g)$relation)
# Teilnetzwerk nur mit den Bundestagsabgeordneten und Organisationen
g_bt1 <- delete_vertices(g, V(g)[team == 1])
g_bt2 <- delete_vertices(g_bt1, V(g_bt1)[team == 3])
degree(g_bt2)
g_bt3 <- delete_vertices(g_bt2, degree(g_bt2)==0) 
g_bt <- cluster_walktrap(g_bt3, weights = E(g)$relation)
# Teilnetzwerk nur mit den Vertretern der Jungen Alternative und den Organisationen
g_jav1 <- delete_vertices(g, V(g)[team == 1])
g_jav2 <- delete_vertices(g_jav1, V(g_jav1)[team == 2])
degree(g_jav2)
g_jav3 <- delete_vertices(g_jav2, degree(g_jav2)==0) 
g_jav <- cluster_walktrap(g_jav3, weights = E(g)$relation)

```

```{r Vergleich untersuchter Gruppen, echo=FALSE, message=FALSE, warning=FALSE}

par(mfrow=c(1,1), mar=c(3,3,3,3))

plot(g_lt, g_lt3,
     asp=0,
     layout=layout_with_kk,
     edge.curved=.2,
     main="Landtagsfraktion BW",
     sub="Anzahl der Knoten = 24
    Dichte = 13,77%")

plot(g_bt, g_bt3,
     asp=0,
     layout=layout_with_kk,
     edge.curved=.2,
     #vertex.size=8,
     main="Bundestagstagsfraktion BW",
     sub="Anzahl der Knoten = 17
    Dichte = 16,91%")

plot(g_jav, g_jav3,
     asp=0,
     layout=layout_with_kk,
     edge.curved=.2,
     main="Junge Alternative BW",
     sub="Anzahl der Knoten = 15
    Dichte = 24,76%")

```

```{r Analyse Untersuchungsgruppen, message=FALSE, warning=FALSE, include=FALSE}
# Analyse Landtagsabgeordnete
gorder(g_lt3)
edge_density(g_lt3, loops=FALSE)

# Analyse Bundestagsabgeordnete
gorder(g_bt3)
edge_density(g_bt3, loops=FALSE)

# Analyse Junge Alternative
gorder(g_jav3)
edge_density(g_jav3, loops=FALSE)

```

Die Untersuchung der jeweiligen Teilnetzwerke zeigt deutlich: Vor allem
die Junge Alternative ist sehr gut vernetzt. Vor allem untereinander,
aber auch nach außen, wie beispielsweise zu Burschenschaften (Tilmann,
2018).
Interessant ist ebenfalls die Clusterbildung innerhalb der Teilnetzwerke, die bestätigt, dass es selbst innerhalb der jeweiligen Gruppierungen mehrere Strömungen gibt. Deutlich erkennt man dies zum Beispiel an den Clustern innerhalb der untersuchten Landtagsfraktion. Während einige Knoten nur über eine Kante zum Netzwerk verbunden sind, gibt es andere, die mit mehreren Knoten verbunden sind, die zudem auch politisch extremer nach rechts außen schwanken. 
In der Jungen Alternative lassen sich zwei wichtige Cluster erkennen: Zum einen der Cluster der weniger vernetzten Vorstandsmitglieder, die sich zwar zur Erfurter Resolution bekennen (JA Redaktion, 2015), ansonsten jedoch keine weiteren Verbindungen erkennen lassen. Zum anderen diejenigen, die auch politisch auffälliger nach rechts tendieren und mit Organisationen wie der Identitären Bewegung verbunden sind.

### Ego-Netzwerke ausgewählter Organisationen

Im nächsten Schritt werden Ego-Netzwerke untersucht, die die
Beantwortung der Forschungsfrage ermöglichen sollen. Das sind die AfD,
die Junge Alternative, der Flügel und die Identitäre Bewegung.

Die einzelnen Netzwerke unterscheiden sich in der Dichte und der Zahl
der Mitglieder erheblich. Ob die steigende Dichte mit der steigenden
politischen Extremität einhergeht, lässt sich nicht mit 100%iger
Wahrscheinlichkeit belegen, ist jedoch vorstellbar.

*Alternative für Deutschland*

```{r Ego-Netzwerk AfD, echo=FALSE, fig.height=10, fig.width=14, message=FALSE, warning=FALSE, paged.print=FALSE}

afdego <- make_ego_graph(g, order = 2, nodes = V(g)$name == "AfD", mode="all")

afdego1 <- afdego[[1]]

# AFD-EGO 

plot(afdego1,
     asp=0,
     edge.arrow.size=.7,
     edge.color="grey70",
     layout=layout_with_kk,
     vertex.frame.color=NA,
     vertex.label=(g)$name,
     edge.curved=curve_multiple(g),
     main="Ego-Netzwerk AfD im 2. Grad",
     sub="Dichte = 10,15%
     Knoten = 36 von 45")


clafdego1 <- cluster_walktrap(afdego1, weights = E(g)$relation)

plot(clafdego1, afdego1,
     asp=0,
     layout=layout_with_kk,
     vertex.label=(g)$name,
     main="Cluster innerhalb der untersuchten Gruppe",
     sub="Anzahl der Cluster = 4")
```

```{r Ego-Netzwerk AfD Analyse, message=FALSE, warning=FALSE, include=FALSE, paged.print=FALSE}
gorder(afdego1)

edge_density(afdego1, loops=FALSE)

farthest_vertices(afdego1)

```

Mit einer Dichte von 10,15% ist das Ego-Netzwerk der AfD im zweiten Grad
nicht besonders stark vernetzt, zudem ist die längste Pfaddistanz mit
einer Länge von 4 Schritten kürzer als im Gesamtnetzwerk, mit 36 Knoten
jedoch das größte untersuchte Teilnetzwerk in diesem Abschnitt. Die
Mitglieder scheinen sich zu einem großen Teil nicht (öffentlich) mit den
recherchierten Organisationen zu vernetzen oder generell kein Interesse
an organisierter Vernetzung zu haben. Interessant: Auch hier zeigt
cluster_walltrap wieder vier Cluster an, die sich tatsächlich in
ähnliche politische Einstellungen gruppieren.

*Junge Alternative*

```{r Ego-Netzwerk JA, echo=FALSE, fig.height=10, fig.width=14, message=FALSE, warning=FALSE, paged.print=FALSE}

jaego <- make_ego_graph(g, order = 2, nodes = V(g)$name == "Junge Alternative", mode="all")

jaego1 <- jaego[[1]]

# JA-EGO 

plot(jaego1,
     asp=0,
     edge.arrow.size=.7,
     edge.color="grey70",
     layout=layout_with_kk,
     vertex.frame.color=NA,
     vertex.label=(g)$name,
     edge.curved=curve_multiple(g),
     main="Ego-Netzwerk JA im 2. Grad",
     sub="Dichte = 22,22%
     Knoten = 18 von 45")


cljaego1 <- cluster_walktrap(jaego1, weights = E(g)$relation)

plot(cljaego1, jaego1,
     asp=0,
     layout=layout_with_kk,
     vertex.label=(g)$name,
     main="Cluster innerhalb der untersuchten Gruppe",
     sub="Anzahl der Cluster = 4")

```

```{r Ego-Netzwerk JA Analyse, message=FALSE, warning=FALSE, include=FALSE, paged.print=FALSE}
gorder(jaego1)

edge_density(jaego1, loops=FALSE)

farthest_vertices(jaego1)

```

Das zweite Ego-Netzwerk in der Untersuchung ist das der Jungen
Alternative. Es besteht aus lediglich 18 Knoten, ist jedoch mit einer
Dichte von 22,22% enger verflochten, als das der Mutterpartei. An der
längsten Pfaddistanz ändert sich im Vergleich zur Mutterpartei AfD
nichts. Die vier Cluster zeigen: Trotz der Nähe zur Jungen Alternative
gibt es auch hier unterschiedliche Annäherungen.

*Der Flügel*

```{r Ego-Netzwerk Fluegel, echo=FALSE, fig.height=10, fig.width=14, message=FALSE, warning=FALSE, paged.print=FALSE}

fego <- make_ego_graph(g, order = 2, nodes = V(g)$name == "Fluegel", mode="all")

fego1 <- fego[[1]]

# Fluegel-EGO 

plot(fego1,
     asp=0,
     edge.arrow.size=.7,
     edge.color="grey70",
     layout=layout_with_kk,
     vertex.frame.color=NA,
     vertex.label=(g)$name,
     edge.curved=curve_multiple(g),
     main="Ego-Netzwerk Fluegel im 2. Grad",
     sub="Dichte = 22,22%
     Knoten = 19 von 45")

clfego1 <- cluster_walktrap(fego1, weights = E(g)$relation)

plot(clfego1, fego1,
     asp=0,
     layout=layout_with_kk,
     vertex.label=(fego1)$name,
     main="Cluster innerhalb der untersuchten Gruppe",
     sub="Anzahl der Cluster = 6")

```

```{r Ego-Netzwerk Fluegel Analyse, message=FALSE, warning=FALSE, include=FALSE, paged.print=FALSE}
gorder(fego1)

edge_density(fego1, loops=FALSE)

farthest_vertices(fego1)

```

Im Flügel ergeben sich in der Visualisierung interessante Muster:
Deutlich weniger kompakt als erwartet verstreut sich das Ego-Netzwerk
etwas. Bei näherer Betrachtung der Clusterbildung erkennt man eine
gewisse Streuung. Der größte Cluster in der Mitte zeigt eine Gruppe
Flügel-Unterstützer:innen die, trotz der Nähe zum Flügel-Initiiator
Höcke, von ganz rechts außen doch nichts zu wissen wollen scheinen. Die
Dichte des Teilnetzwerkes entspricht mit 22,22% dem Netzwerk der Jungen
Alternative. Auch die längste Pfaddistanz ändert sich nicht mehr. Sie
bleibt bei einer Länge von 4 Schritten, was jedoch bei der Art des
Netzwerkes sehr wahrscheinlich ist, da sich die Edges nur von Personen
zu Organisationen und dann wieder zu Personen erstrecken. Es ist jedoch
interessant, dass es recht homogene Vernetzungsmuster und nicht einzelne
Knoten und Kanten gibt, an denen sich längere Pfade ergeben.

*Identitäre Bewegung*

```{r Ego-Netzwerk IB, echo=FALSE, fig.height=10, fig.width=14, message=FALSE, warning=FALSE, paged.print=FALSE}

ibego <- make_ego_graph(g, order = 2, nodes = V(g)$name == "Identitaere Bewegung", mode="all")

ibego1 <- ibego[[1]]

# IB-EGO 

plot(ibego1,
     asp=0,
     edge.arrow.size=.7,
     edge.color="grey70",
     layout=layout_with_kk,
     vertex.frame.color=NA,
     vertex.label=(g)$name,
     edge.curved=curve_multiple(g),
     main="Ego-Netzwerk IB im 2. Grad",
     sub="Dichte = 30,76%
     Knoten = 14 von 45")


clibego1 <- cluster_walktrap(ibego1, weights = E(g)$relation)

plot(clibego1, ibego1,
     asp=0,
     layout=layout_with_kk,
     vertex.label=(ibego1)$name,
     main="Cluster innerhalb der untersuchten Gruppe",
     sub="Anzahl der Cluster = 2")

gorder(ibego1)

edge_density(ibego1, loops=FALSE)

```

```{r Ego-Netzwerk IB Analyse, message=FALSE, warning=FALSE, include=FALSE, paged.print=FALSE}
gorder(ibego1)

edge_density(ibego1, loops=FALSE)

farthest_vertices(ibego1)

```

Das kleinste und dichteste Ego-Netzwerk finden wir bei der Identitären
Bewegung, hier teilt sich zudem das Netzwerk in lediglich zwei Cluster
auf: Eines um die AfD-Abgeordnete Wolle und eines mit Vertretern der
Jungen Alternative.

### Nachweislich rechtsextreme Äußerungen

Zudem lohnt sich ein Blick auf diejenigen Personen, die sich
rassistisch, antisemitisch oder in sonstiger Weise rechtsextrem geäußert
haben.

```{r Teilnetzwerk derer mit rechtsextremen Äußerungen, message=FALSE, warning=FALSE, paged.print=FALSE, fig.height=10, fig.width=14}

par(mar=c(0,0,2,1)) 

statements <- delete_vertices(g, V(g)[statements == 2]) 

plot(statements,
     asp=0,
     vertex.size=7,
     edge.arrow.size=.7, # Pfeilspitze auf .3
     edge.color="grey70", # Kantenfarbe 70% Grau
     layout=layout_with_kk, # Layout-Algorithmus Kamada-Kawai
     vertex.frame.color= "grey70", # keine Ränder bei den Vertices anzeigen
     vertex.label=(statements)$name, # Nachnamen als Labels anzeigen
     edge.curved=curve_multiple(statements), # Kanten sollen sich nicht überlagern
     main="Teilnetzwerk rechtsextreme Äußerungen", # Hauptüberschrift
     sub="-") # Unterüberschrift

gorder(statements)

edge_density(statements, loops=FALSE)

```

### Vergleich der Altersgruppen

Vor allem die Vertreter:innen der Jungen Alternative senken den
Altersschnitt der untersuchten Gruppe (Altersschnitt der untersuchten
Personen: 49). In diesem Abschnitt wollen wir den Netzwerkaufbau, sowie
die Dichte abhängig vom Alter untersuchen. Altersgruppe A sind alle
unter 30 Jahren, Altersgruppe B alle Personen über 31 Jahre.

```{r Teilnetzwerk Alter, message=FALSE, warning=FALSE, paged.print=FALSE, fig.height=10, fig.width=14}

par(mar=c(0,0,2,1)) 

u30 <- delete_vertices(g, V(g)[year < 1991]) 

plot(u30,
     asp=0,
     vertex.size=7,
     edge.arrow.size=.7, # Pfeilspitze auf .3
     edge.color="grey70", # Kantenfarbe 70% Grau
     layout=layout_with_kk, # Layout-Algorithmus Kamada-Kawai
     vertex.frame.color= "grey70", # keine Ränder bei den Vertices anzeigen
     vertex.label=(statements)$name, # Nachnamen als Labels anzeigen
     edge.curved=curve_multiple(statements), # Kanten sollen sich nicht überlagern
     main="Teilnetzwerk Menschen unter 30 Jahren", # Hauptüberschrift
     sub="-") # Unterüberschrift

gorder(statements)

edge_density(statements, loops=FALSE)

```

Vor allem aufgrund der antifeministischen Haltung in vielen der
untersuchten Organisationen, wird das Netzwerk abschliessend auf die
Unterschiede zwischen den beiden Geschlechtern untersucht. Vor allem in
der AfD gehören Frauen von Beginn an zu wichtigen Parteimitgliedern
(Hentges, G., & Nottbohm, K. (2017). Die Verbindung von Antifeminismus
und Europakritik. Positionen der Parteien „Alternative für Deutschland"
und „Front National". In G. Hentges, K. Nottbohm, & H.-W. Platzer
(Hrsg.), Europäische Identität in der Krise? Europäische
Identitätsforschung und Rechtspopulismusforschung im Dialog (S.
167--208). Springer Fachmedien.
<https://doi.org/10.1007/978-3-658-14951-2_8>).

```{r Teilnetzwerk , message=FALSE, warning=FALSE, paged.print=FALSE, fig.height=10, fig.width=14}
par(mfrow=c(1,2.5), mar=c(0,0,2,1))

male <- delete.vertices(g, V(g)[sex == 2])

fem <- delete.vertices(g, V(g)[sex == 1])

plot(male,
     asp=0,
     edge.arrow.size=.7, # Pfeilspitze auf .3
     edge.color="grey70", # Kantenfarbe 70% Grau
     layout=layout_with_kk, # Layout-Algorithmus Kamada-Kawai
     vertex.frame.color=NA, # keine Ränder bei den Vertices anzeigen
     vertex.label=(male)$name, # Nachnamen als Labels anzeigen
     edge.curved=curve_multiple(male), # Kanten sollen sich nicht überlagern
     main="Teilnetzwerk Männer", # Hauptüberschrift
     sub="32 Personen
     Dichte = 9,1%") # Unterüberschrift

plot(fem,
     asp=0,
     edge.arrow.size=.7, # Pfeilspitze auf .3
     edge.color="grey70", # Kantenfarbe 70% Grau
     layout=layout_with_kk, # Layout-Algorithmus Kamada-Kawai
     vertex.frame.color=NA, # keine Ränder bei den Vertices anzeigen
     vertex.label=(fem)$name, # Nachnamen als Labels anzeigen
     edge.curved=curve_multiple(fem), # Kanten sollen sich nicht überlagern
     main="Teilnetzwerk Frauen", # Hauptüberschrift
     sub="5 Personen
     Dichte = 20,51%") # Unterüberschrift

gorder(male)
edge_density(male, loops=FALSE)

gorder(fem)
edge_density(fem, loops=FALSE)

par(mfrow=c(1,1), mar=c(0,0,0,0))
```

Im Gegensatz zu den männlichen untersuchten Personen sind die weiblichen
Knoten extrem gut vernetzt. Beinahe zu allen untersuchten Organisationen
gibt es eine Verbindung, trotz der deutlich niedrigeren Personenzahl.

# Schluss

## Zentrale Erkenntnisse

### Hypothesenüberprüfung

### Netzwerkanalytische Erkenntnisse

### Politische/Gesellschaftliche Erkenntnisse

## Limitation & Ausblick

Wenn mehrere Personen an einem Projekt arbeiten, muss die Arbeit
verständlicherweise aufgeteilt werden, um ihrem Umfang gerecht zu
werden. Bei qualitativen Analysen wie dieser, wurden nach neuen
Erkenntnissen die einzelnen Knoten zwar zyklisch überarbeitet, die
Gründlichkeit wird durch die verschiedenen Personen jedoch verringert.
Nicht jede\*r recherchiert gleich tief beziehungsweise gleich gründlich,
weshalb die Ergebnisse verfälscht oder nicht vollständig sein könnten.
Dazu kommt, dass es wenig bis keine offiziellen Quellen zu der
Biographie der Abgeordneten gibt, weshalb diese Informationen durch
verschiedene Zugänge gesammelt wurden. Auch die Forschungsmittel waren
sehr begrenzt. Es standen für ein Studienprojekt lediglich das Internet
und andere Recherchen zur Verfügung. Deshalb ist diese Recherche auch
nicht vergleichbar mit anderen von großen Magazinen wie beispielsweise
Katapult oder der Zeit, da wir weder die Ressourcen (Programme,
Algorithmen, Personenanzahl) noch den zeitlichen Aufwand aufweisen
können. 

Außerdem wurde nur zu etwas bekannteren "rechten" Verbindungen, wie dem
aufgelösten Flügel oder der Erfurter Resolution recherchiert, was das
Ausmaß der möglich rechten Verstrickungen der AfD natürlich minimiert.
Tiefer in rechte Netzwerke einzutauchen - zum Beispiel über Telegram-
oder Facebook Gruppen - hätte sowohl den Umfang der Forschung gesprengt,
als auch die persönliche Sicherheit riskiert. 

Festzuhalten gilt, einzelne Verbindungen der Abgeordneten und mögliche
rechtsextreme Neigungen sind nur bedingt auf die Partei zurückzuführen.
Auch wenn man hinsichtlich der zahlreichen rechten Verbindungen nicht
mehr von Einzelfällen sprechen kann, sind Verallgemeinerungen wie "Die
AfD ist rechtsextrem" schlichtweg zu umgehen, da einzelne Personen nicht
für die gesamte Partei stehen. Selbst wenn die Partei schon ins Auge des
Verfassungsschutzes fiel. 

Des weiteren gibt diese Arbeit nur einen Überblick über
AfD-Politiker\*innen aus Baden-Württemberg. Wie die Lage der Partei in
anderen Bundesländern oder gar in ganz Deutschland ist, ist somit nicht
begründet ableitbar. Zusätzlich kann diese Forschung keine direkten
Aussagen darüber treffen, wie "rechts" oder gar "gefährlich" einzelne
Abgeordnete sein könnten. Sie zeigt lediglich die verschiedenen
Verbindungen auf und ordnet sie je nach Organisation oder Vereinigung
ein. Gleichzeitig wurden nicht die Verbindungen der Abgeordneten
untereinander untersucht, was besonders die Netzwerkanalyse einschränkt.
Der mögliche Ursprung rechter Verbindungen oder Personencluster sind aus
unserer Forschung also nicht untersuchbar. 

Andere Recherchen, wie beispielsweise die des Katapult-Magazins, haben
sich bereits damit beschäftigt, wie rechts oder rechtsextrem einzelne
Bundestagsabgeordnete der AfD sind. Ein möglicher Schritt wäre, alle
bundesweiten AfD-Politiker\*innen zu untersuchen, sodass die Position
der Partei im rechten Spektrum ersichtlich wäre. Weiter könnten die
Verbindungen der Abgeordneten untereinander untersucht werden, um
Schlüsselpersonen der Partei herauszufinden und wie diese möglicherweise
Einfluss auf die Partei haben. Je nachdem wie weit die Forschung gehen
würde, müsste irgendwann der Verfassungsschutz übernehmen, dem das
alleinige Recht zusteht, die Partei als mögliche Gefährdung einzustufen.

## Teamreflexion

In einem Team zu arbeiten ist nie einfach -- besonders wenn die Arbeit
sich über einen so langen Zeitraum erstreckt wie diese soziale
Netzwerkanalyse. Früher oder später kommt man immer an einen Punkt, wo
nicht jede Person motiviert ist, das gefühlt zehntausendste Meeting mit
vollem Elan durchzuziehen.

Unsere Gruppe hatte das Glück, dass wir uns alle sehr für unser Thema
„Rechte Verbindungen der AfD" interessieren. Man könnte es schon fast
als Herzensangelegenheit bezeichnen, gerade weil das Thema im
Superwahljahr 2021 eine wichtigere Bedeutung denn je hatte und immer
noch hat. Was uns in diesem Moment noch nicht klar war: Die Recherche
wird ein langwieriger, anstrengender Prozess sein, der jede\*n an die
Grenzen der eigenen Motivation bringen wird.

Nach unserem motivierten Start suchten wir zunächst unsere Nodes
zusammen: Die Landtagsabgeordneten der AfD in Baden-Württemberg. Diese
teilten wir untereinander auf und begannen mit der ersten Recherche, um
mögliche rechte Verbindungen zu finden. Dort stießen wir auf die erste
Hürde: die Datenlage. Unsere Hauptquelle war ADIZ, eine sehr linke
Seite, weshalb wir alle Angaben nochmal überprüfen mussten. Außerdem
waren keine offiziellen Angaben von den Abgeordneten auf der Seite des
Landtags vorhanden. Deshalb nahm alleine die erste Recherche sehr viel
Zeit in Anspruch. Außerdem mussten wir uns darauf einigen, welche
Aspekte wir überhaupt betrachten wollen und welche rechten Verbindungen
geeignet sind. Als diese feststanden, mussten wir nochmal über die
Abgeordneten-Liste gehen, um gezielter zu recherchieren. Später
erweiterten wir nach Herr Sandhus Vorschlag noch um die
baden-württembergischen Bundestagsabgeordneten und den Vorstand der
Jungen Alternative Baden-Württemberg.

Jede Person geht natürlich anders an eine Recherche ran. Einige fuchsen
sich sehr stark rein und recherchieren einen einzigen Knoten über
Stunden, andere geben zwar ihr bestes, recherchieren aber nicht ganz so
tiefgründig. Da wir die Aufgaben aber unbedingt aufteilen mussten,
können wir bis heute natürlich nicht sagen, ob der Datensatz zu 100%
korrekt ist. Qualitative Inhaltsanalysen besitzen nun einmal eine
gewisser Fehlerquote und da wir immer und immer wieder über die Daten
gehen mussten, war es insgesamt ein sehr langwieriger Prozess.

Was unserem Team wahrscheinlich gut getan hätte, wären regelmäßigere
Treffen gewesen -- gerade während der tiefen Recherche, um immer auf dem
gleichen Stand zu sein. Lukas, als einziger PRler in unserer Gruppe
hatte einen komplett anderen Stundenplan als der Rest, weshalb er uns in
stressigen Phasen sehr viel abnehmen konnte. Aber dadurch waren wir auch
nicht immer auf dem gleichen Stand. Auch die genauen Aufgaben und das
weitere Vorgehen war nicht immer zu 100% klar. Dies erschwerte besonders
die letzten Schritte auf der Zielgeraden, wo jeder von uns nochmal sehr
viel Zeit reinstecken musste.

Ein weiterer erschwerender Faktor war -- wie oben angesprochen -- der
lange Zeitraum der Analyse. Eineinhalb Semester und einen Sommer lang
ein einziges Thema zu behandeln und besonders die aufwändige Recherche
zehrt sehr an den Nerven. Unser Thema ist zwar super spannend und es ist
auch super interessant herauszufinden, was hinter den AfDlern steckt und
wie rechts sie tatsächlich sind. Gleichzeitig ist es aber erstens sehr
frustrierend zu sehen, mit was Politiker\*innen alles durchkommen können
und zweitens, ist der gesamte Prozess sehr auslaugend. Besonders in den
letzten Wochen fehlte einfach die Motivation und wir sind sehr dankbar,
dass dieses Thema jetzt abgehakt ist. Wir sind sehr zufrieden, mit dem,
was wir herausgefunden haben -- bitte nicht falsch verstehen -- aber
nach dieser langen Zeit endlich zu einem Ende zu kommen ist wohl das
beste Gefühl.

# Anlagen

## Literatur

Herkenhoff, A.-L. (2016). Rechter Nachwuchs für die AfD -- die Junge
Alternative (JA). In A. Häusler (Hrsg.), Die Alternative für Deutschland
(S. 201--217). Springer Fachmedien Wiesbaden.
<https://doi.org/10.1007/978-3-658-10638-6_14>

Hentges, G., & Nottbohm, K. (2017). Die Verbindung von Antifeminismus
und Europakritik. Positionen der Parteien „Alternative für Deutschland"
und „Front National". In G. Hentges, K. Nottbohm, & H.-W. Platzer
(Hrsg.), Europäische Identität in der Krise? Europäische
Identitätsforschung und Rechtspopulismusforschung im Dialog (S.
167--208). Springer Fachmedien.
<https://doi.org/10.1007/978-3-658-14951-2_8>

## Quellen

Im Weiteren folgt eine Auflistung der genutzten Datenzugänge, unterteilt
in allgemeine und spezifische Informationen.

[**Allgemein:**]{.ul}

*Belltower.News*. (o. J.). Belltower.News. Abgerufen 8. November 2021,
von <https://www.belltower.news/>

Billmann, L. (2015). *Unheilige Allianz*. Rosa Luxemburg Stiftung.
<https://www.rosalux.de/publikation/id/3984/unheilige-allianz/>

*ChrAfD*. (o. J.). Christen in der AfD. Abgerufen 8. November 2021, von
<https://www.chrafd.de/index.php>

*Christen in der AfD (\@ChrAfD) / Twitter*. (o. J.). \[Twitter\].
Twitter. Abgerufen 8. November 2021, von <https://twitter.com/ChrAfD>

*Demo für Alle*. (o. J.). Demo für Alle. Abgerufen 8. November 2021, von
<https://demofueralle.de/>

demofueralle. (2019, August 28). *Wahlprüfsteine zu den Landtagswahlen
in Sachsen und Brandenburg*. Demo für Alle.
<https://demofueralle.de/2019/08/28/wahlpruefsteine-zu-landtagswahlen-in-sachsen-und-brandenburg/>

Elternaktion.com. (2017, März 24). *Elternaktion*.
<https://elternaktion.com/bundeslaender/baden-wuerttemberg/>

*Fuxenrot*. (o. J.). \[Blog\]. Fuxenrot. Abgerufen 8. November 2021, von
<https://fuxenrot.noblogs.org/>

Klatt, T. (2018, Mai 7). *Religion in der Politik---Die AfD und das
Christentum*. Deutschlandfunk.
<https://www.deutschlandfunk.de/religion-in-der-politik-die-afd-und-das-christentum.886.de.html?dram:article_id=417169>

Kritisches Portrait der AfD-Kandidaten für die Landtagswahl 2021. (2021,
Februar 18). *Mut gegen Rechts*.
<https://www.mutgegenrechts.org/2021/02/18/kritisches-portrait-der-afd-kandidaten-fuer-die-landtagswahl-2021/>

Meister, A., Biselli, A., & Reuter, M. (2019, Januar 28). Prüffall: Wir
veröffentlichen das Verfassungsschutz-Gutachten zur AfD.
*netzpolitik.org*.
<https://netzpolitik.org/2019/wir-veroeffentlichen-das-verfassungsschutz-gutachten-zur-afd/>

Redaktion. (2015, März 19). Landesvorstand stellt sich vollumfänglich
hinter die „Erfurter Resolution" -- Junge Alternative Baden-Württemberg.
*Blog der Jungen Alternative*.
<http://ja-baden-wuerttemberg.de/2015/03/19/landesvorstand-stellt-sich-vollumfaenglich-hinter-die-erfurter-resolution/>

*Stuttgarter Aufruf*. (2018, Oktober 28). \[Petition\].
<https://www.stuttgarter-aufruf.de/>

Tilman, S. (2018, November 27). Junge Alternative: Unrettbar
kontaminiert. *Die Zeit*.
<https://www.zeit.de/politik/deutschland/2018-11/junge-alternative-afd-jugend-identitaere-bewegung?utm_referrer=https%3A%2F%2Fwww.google.com%2F>

tuebingenrechtsaussen. (2017, Oktober 20). Tübinger Identitäre
umtriebig. *Tübingen Rechtsaußen*.
<https://tuebingenrechtsaussen.wordpress.com/2017/10/20/tuebinger-identitaere-umtriebig/>

[**Spezifisch:**]{.ul}

**Balzer, Rainer**\
[https://kraichgau.news/bretten/c-politik-wirtschaft/gut-besuchter-politischer-aschermittwoch-der-afd-karlsruhe-land_a15646\
](https://kraichgau.news/bretten/c-politik-wirtschaft/gut-besuchter-politischer-aschermittwoch-der-afd-karlsruhe-land_a15646)<https://www.rheinpfalz.de/lokal/kreis-germersheim_artikel,-afd-und-rechtsextreme-demonstrieren-gemeinsam-_arid,1086449.html>
/<https://www.boell-bw.de/de/2020/11/11/die-afd-im-stuttgarter-landtag> 

**Baron, Anton**\
<https://taz.de/AfD-im-Landtag-von-Baden-Wuerttemberg/!5316877/>

**Eisenhut, Bernhard\
**

**Gossner, Hans-Juergen**\
<https://www.kreis-goeppingen-nazifrei.de/wp-content/uploads/2019/05/chronik2018_web.pdf>

**Grimmer, Bernd**\
<https://taz.de/Das-Personal-der-AfD/!5287428/>

**Goegel, Bernd**\
<https://www.tagesspiegel.de/politik/rechts-radikal-in-den-landtag-gewaehlt-was-der-verfassungsschutz-ueber-die-afd-abgeordneten-weiss/27007492.html>

**Hellstern, Uwe\
**

**Hoerner, Hans-Peter\
**

**Klauss, Miguel**\
[https://www.stuttgarter-zeitung.de/inhalt.landtagswahl-kandidatenvorstellung-afd-kandidat-will-abschiebekultur.a69e2f5c-6e72-4a12-895b-61ac47ed3b48.html\
](https://www.stuttgarter-zeitung.de/inhalt.landtagswahl-kandidatenvorstellung-afd-kandidat-will-abschiebekultur.a69e2f5c-6e72-4a12-895b-61ac47ed3b48.html)[https://twitter.com/MiguelKlaussAfD\
](https://twitter.com/MiguelKlaussAfD)<https://www.facebook.com/watch/?v=854407381939578>

**Klos, Ruediger**\
[https://www.sueddeutsche.de/politik/landtag-stuttgart-aras-afd-beantragt-sondersitzung-des-landtagspraesidiums-dpa.urn-newsml-dpa-com-20090101-180807-99-456386\
](https://www.sueddeutsche.de/politik/landtag-stuttgart-aras-afd-beantragt-sondersitzung-des-landtagspraesidiums-dpa.urn-newsml-dpa-com-20090101-180807-99-456386)[https://www.facebook.com/fontagnier/posts/10213706462129820\
](https://www.facebook.com/fontagnier/posts/10213706462129820)[https://twitter.com/RuedigerKlos\
](https://twitter.com/RuedigerKlos)<https://www.swp.de/politik/landespolitik/afd-mann-im-zwielicht-31042201.htm>l

**Lindenschmid, Daniel**\
[https://www.facebook.com/lindenschmid/posts/910718315724179\
](https://www.facebook.com/lindenschmid/posts/910718315724179)[https://www.adiz.info/wp-content/uploads/2021/02/WK.17.Lindenschmid-Daniel-AfD-Nuertingen.auf\_.Demo\_.fuer\_.alle\_.28.02.16.jpeg\
](https://www.adiz.info/wp-content/uploads/2021/02/WK.17.Lindenschmid-Daniel-AfD-Nuertingen.auf_.Demo_.fuer_.alle_.28.02.16.jpeg)<https://twitter.com/LindenschmidAfD>

**Podeswa, Rainer**\
[https://www.stuttgarter-zeitung.de/inhalt.hinweis-auf-hexenhammer-afd-feiert-anti-klimapolitiker-podeswa.f263855e-0fc2-4c16-88b3-c9255b79e4f6.html\
](https://www.stuttgarter-zeitung.de/inhalt.hinweis-auf-hexenhammer-afd-feiert-anti-klimapolitiker-podeswa.f263855e-0fc2-4c16-88b3-c9255b79e4f6.html)[https://www.facebook.com/Podeswa/posts/474201636110714\
](https://www.facebook.com/Podeswa/posts/474201636110714)<https://www.gustav-von-struve-stiftung.de/Impressum>

**Rupp, Ruben**\

**Stein, Udo**\
<https://nazis-in-nadelstreifen.de/2016/06/10/udo-stein-erhaelt-1-ruege-des-neuen-landtages/#more-40><https://www.tagesschau.de/inland/innenpolitik/afd-analyse-bw-101.html>

**Steyer, Joachim**\

**Saenze, Emil**\
<https://www.tagesspiegel.de/politik/rechts-radikal-in-den-landtag-gewaehlt-was-der-verfassungsschutz-ueber-die-afd-abgeordneten-weiss/27007492.html>

<https://afd-fraktion-bw.de/aktuelles/1205/Emil+S%C3%A4nze%3A+Muhterem+Aras%E2%80%98+fabelhafte+Wunschvorstellung+vom+Grundgesetz+offenbart+exorbitante+Bildungsl%C3%BCcken>

[https://www.tagesschau.de/inland/innenpolitik/afd-analyse-bw-101.html\
](https://www.tagesschau.de/inland/innenpolitik/afd-analyse-bw-101.html)[https://www.nrwz.de/kreis-rottweil/in-der-afd-fliegen-die-fetzen-saenze-contra-meuthen/259884\
](https://www.nrwz.de/kreis-rottweil/in-der-afd-fliegen-die-fetzen-saenze-contra-meuthen/259884)[\[https://afd-fraktion-bw.de/aktuelles/3584/Emil+Sänze+MdL%3A+Querdenken+ist+gelebte+Demokratie\](https://afd-fraktion-bw.de/aktuelles/3584/Emil+Sänze+MdL%3A+Querdenken+ist+gelebte+Demokratie)](https://afd-fraktion-bw.de/aktuelles/3584/Emil+S%C3%A4nze+MdL%3A+Querdenken+ist+gelebte+Demokratie)

**Wolle, Carola**\
[https://www.queer.de/detail.php?article_id=34119\
](https://www.queer.de/detail.php?article_id=34119)[https://www.carolawolle.de/tag/demo-fuer-alle/\
](https://www.carolawolle.de/tag/demo-fuer-alle/)[https://de.indymedia.org/sites/default/files/2021/01/kandel-broschuere-online.pdf\
](https://de.indymedia.org/sites/default/files/2021/01/kandel-broschuere-online.pdf)<https://www.tagesschau.de/inland/innenpolitik/afd-analyse-bw-101.html>

**Weidel, Alice Elisabeth**\
[https://www.faz.net/aktuell/politik/inland/alice-weidel-provoziert-mit-kopftuchmaedchen-aussage-15593291.html\
](https://www.faz.net/aktuell/politik/inland/alice-weidel-provoziert-mit-kopftuchmaedchen-aussage-15593291.html)[https://www.goslar-gegen-rechtsextremismus.de/html/afd-sprueche.php\
](https://www.goslar-gegen-rechtsextremismus.de/html/afd-sprueche.php)[https://www.deutschlandkurier.de/2021/05/alice-weidel-17/\
](https://www.deutschlandkurier.de/2021/05/alice-weidel-17/)[https://lobbypedia.de/wiki/Friedrich_A.\_von_Hayek\_-\_Gesellschaft\
](https://lobbypedia.de/wiki/Friedrich_A._von_Hayek_-_Gesellschaft)[https://www.mut-gegen-rechte-gewalt.de/service/lexikon/i/institut-f-r-staatspolitik\
](https://www.mut-gegen-rechte-gewalt.de/service/lexikon/i/institut-f-r-staatspolitik)<https://katapult-magazin.de/de/artikel/30-bis-66-prozent-rechtsextrem>

**Hess, Martin Alexander**\
<https://www.zeit.de/politik/deutschland/2017-09/afd-kandidaten-bundestagswahl-abgeordnete>

**Spaniel, Dirk**\
[https://www.zeit.de/politik/deutschland/2020-01/baden-wuerttemberg-afd-dirk-spaniel-sonderparteitag-gutachten-parteiausschluss\
](https://www.zeit.de/politik/deutschland/2020-01/baden-wuerttemberg-afd-dirk-spaniel-sonderparteitag-gutachten-parteiausschluss)[http://www.pi-news.net/2020/10/spaniel-corona-massnahmen-erschuettern-wirtschaft-in-grundfesten/\
](http://www.pi-news.net/2020/10/spaniel-corona-massnahmen-erschuettern-wirtschaft-in-grundfesten/)[https://www.compact-online.de/auch-dem-benziner-droht-das-aus-dirk-spaniel-im-interview-mit-karel-meissner/\
](https://www.compact-online.de/auch-dem-benziner-droht-das-aus-dirk-spaniel-im-interview-mit-karel-meissner/)<https://www.info-direkt.eu/2021/09/22/der-deutscher-verfassungsschutz-als-regierungsschutz/>

**Frohnmaier, Markus-Cornel**\
[https://web.archive.org/web/20180706190847/http://www.huffingtonpost.de/2016/05/25/freie-radikale-die-dubiosen-machenschaften-der-afd-jugendorganisation-junge-alternative_n\_10125408.htm](https://web.archive.org/web/20180706190847/http:/www.huffingtonpost.de/2016/05/25/freie-radikale-die-dubiosen-machenschaften-der-afd-jugendorganisation-junge-alternative_n_10125408.html)

<https://youtu.be/6znCu1VMr5Q?t=267>

<https://www.youtube.com/watch?v=_mje-YzFuas>

<https://www.info-direkt.eu/2021/09/12/39-ausgabe-stoppt-die-migration-2015-darf-sich-nicht-wiederholen/>

<https://www.info-direkt.eu/2021/02/14/eine-realitaetsfremde-utopie-euro-islam/><https://www.info-direkt.eu/2020/12/08/augen-auf-bei-islamismus-und-verfassungsschutz/>

<https://www.zeit.de/politik/deutschland/2018-11/junge-alternative-afd-jugend-identitaere-bewegung>

<https://www.tagesspiegel.de/themen/reportage/frohnmaier-trifft-sellner-wie-die-afd-jugend-mit-den-identitaeren-kungelt/19702108.html>

**Jongen, Marc Stephan**\
[https://www.faz.net/aktuell/politik/inland/marc-jongen-ist-afd-politiker-und-philosoph-14005731.html?printPagedArticle=true#pageIndex_3\
](https://www.faz.net/aktuell/politik/inland/marc-jongen-ist-afd-politiker-und-philosoph-14005731.html?printPagedArticle=true#pageIndex_3)<https://dserver.bundestag.de/btp/19/19077.pdf>
(S 8977)\
<https://staatspolitik.de/chronik-2019/>

**Bernhard, Marc Albert**\
<https://jungefreiheit.de/debatte/kommentar/2020/klimapolitik-ist-die-toedliche-vorerkrankung-unserer-autoindustrie/>

**Kaufmann, Malte**\
[https://demofueralle.de/aktionen/demo-21-juni-15/videos-21-juni-15/\
](https://demofueralle.de/aktionen/demo-21-juni-15/videos-21-juni-15/)<https://m.facebook.com/events/dresdener-burschenschaft-salamandria/vortragsabend-von-der-cdu-zur-afd/2035035046750551/>

**Baum, Christina**

<https://nazis-in-nadelstreifen.de/category/dr-christina-baum/>

<https://www.stuttgarter-zeitung.de/inhalt.christina-baum-afd-politikerinnicht-in-geheimdienstausschuss-gewaehlt.3c330198-7a06-4b88-8941-9c2a559e1441.html>

<https://www.kontextwochenzeitung.de/gesellschaft/498/blaue-stunde-in-buehl-7042.html>

<https://www.queer.de/detail.php?article_id=39207>

<https://m.facebook.com/Dr.Christina.Baum/posts/765583016963665/>

**Seitz, Thomas Michael Konrad**\
[https://taz.de/Urteil-gegen-AfD-Politiker-Thomas-Seitz/!5783765/\
](https://taz.de/Urteil-gegen-AfD-Politiker-Thomas-Seitz/!5783765/)<https://www.bundestag.de/webarchiv/abgeordnete/biografien/S/523642-523642>

**Braun, Juergen Friedrich**\

**Lobstedt, Jochen**\

**Koehler, Severin**\
[https://www.mutgegenrechts.org/2021/04/11/severin-koehler-tritt-als-kandidat-fuer-den-ja-bundesvorstand-an/\
](https://www.mutgegenrechts.org/2021/04/11/severin-koehler-tritt-als-kandidat-fuer-den-ja-bundesvorstand-an/)[https://www.youtube.com/watch?v=bmUjheInhGE\
](https://www.youtube.com/watch?v=bmUjheInhGE)<https://www.mutgegenrechts.org/2021/02/18/kritisches-portrait-der-afd-kandidaten-fuer-die-landtagswahl-2021/>

**Allmendinger, Armin**\
<https://www.kontextwochenzeitung.de/politik/452/rechte-in-der-zweiten-reihe-6356.html>
[https://www.stuttgarter-zeitung.de/inhalt.aufregung-im-landtag-ein-afd-berater-vom-rechten-rand.f9f16cc4-da85-4912-8e32-81484461b83a.html\
](https://www.stuttgarter-zeitung.de/inhalt.aufregung-im-landtag-ein-afd-berater-vom-rechten-rand.f9f16cc4-da85-4912-8e32-81484461b83a.html)[https://www.stuttgarter-nachrichten.de/inhalt.schwierige-mitarbeitersuche-die-afd-entpuppt-sich-als-karrierekiller.6a581a01-e223-4944-a731-4511e165e3ba.html\
https://www.stuttgarter-nachrichten.de/inhalt.schwierige-mitarbeitersuche-die-afd-entpuppt-sich-als-karrierekiller.6a581a01-e223-4944-a731-4511e165e3ba.html](https://www.stuttgarter-nachrichten.de/inhalt.schwierige-mitarbeitersuche-die-afd-entpuppt-sich-als-karrierekiller.6a581a01-e223-4944-a731-4511e165e3ba.html)

**Hilgers, Phillip**\
<https://www.facebook.com/philipp.hilgers.7>

**Schneller, Milena**\
<https://tuebingenrechtsaussen.wordpress.com/2020/03/22/neue-ansprechpartnerin-der-jungen-alternative-ist-tuebingerin/>

**Malek, Fabienne**\

**Schultes, Simon**\
<https://www.tuebingen.de/amtliche_bekanntmachungen/2019-04-06_wahlvorschlaege.pdf>

**Braun, Mike\
**[https://www.endstation-rechts-bayern.de/2016/10/identitaere-bewegung-ein-netzphaenomen-ist-auf-bayerns-strassen-angekommen/\
](https://www.endstation-rechts-bayern.de/2016/10/identitaere-bewegung-ein-netzphaenomen-ist-auf-bayerns-strassen-angekommen/)<http://grueninwaldbuettelbrunn.blogsport.eu/2016/11/10/afd-funktionaer-greift-mich-gewalttaetig-an-staatsanwaltschaft-stellt-verfahren-ein/>

**Lind, Adrian**\
[https://twitter.com/AdrianLind_afd/with_replies?lang=de\
https://twitter.com/AdrianLind_afd/with_replies?lang=de](https://twitter.com/AdrianLind_afd/with_replies?lang=de)

**Kimmig, Aaron**\
<https://nitter.domain.glass/schildkroete_7/status/1425197728112447489><https://autonome-antifa.org/?mot2818>\
[https://nitter.domain.glass/schildkroete_7/status/1425197728112447489\
](https://nitter.domain.glass/schildkroete_7/status/1425197728112447489)[https://www.rbb24.de/politik/wahl/abgeordnetenhaus/agh-2021/beitraege/afd-stellt-trotz-ausschluss-rechtsextremen-abgeordneten-andreas-wild-zu-abgeordnetenhauswahl-auf.html\
](https://www.rbb24.de/politik/wahl/abgeordnetenhaus/agh-2021/beitraege/afd-stellt-trotz-ausschluss-rechtsextremen-abgeordneten-andreas-wild-zu-abgeordnetenhauswahl-auf.html)[https://antira.org/2021/03/14/afd-und-faschisten-im-bosnischen-grenzgebiet-um-bihac/\
](https://antira.org/2021/03/14/afd-und-faschisten-im-bosnischen-grenzgebiet-um-bihac/)<https://twitter.com/Jf_Kimmig/status/1390939357855551490>

## Datensatz githhub

<https://github.com/hanniglu/sna-proj>

Im Repository liegen neben der Edge- und Nodelist auch das Codebuch, ein
readme, sowie eine Kopie dieses Markdown-Dokumentes.

## Verzeichnisse

### Abbildungen

### Tabellen

### Abkürzungen

AfD

JA

IB

## Eidesstattliche Versicherung

**Codebuch**

<https://raw.githubusercontent.com/hanniglu/sna-proj/main/codebuch>

**Edgelist**

<https://raw.githubusercontent.com/hanniglu/sna-proj/main/edges>

**Nodelist**

<https://raw.githubusercontent.com/hanniglu/sna-proj/main/nodes>
